ACORDAO-COMPLETO-2582873

ACÓRDÃO 654/2023 ATA 13/2023 - PLENÁRIO

VISTOS, relatados e discutidos estes autos de Representação, com pedido de medida cautelar, interposta por Akiyama S.A. - Indústria e Comércio de Equipamentos Eletrônicos e Sistemas S.A. (CNPJ 02.688.100/0001-88) em face de supostas irregularidades no Pregão Eletrônico 2/2021, realizado pelo Conselho de Arquitetura e Urbanismo do Brasil (CAU/BR) .
ACORDAM os Ministros do Tribunal de Contas da União, reunidos em Sessão do Plenário, ante as razões expostas pelo Relator, em
9.1. com fundamento no art. 113, § 1º, da Lei 8.666/1993, c/c os arts. 235 e 237, inciso VII e parágrafo primeiro, do Regimento Interno/TCU e no art. 103, § 1º, da Resolução/TCU 259/2014, em conhecer da presente Representação, para, no mérito, considerá-la parcialmente procedente;
9.2. revogar a medida cautelar adotada por intermédio do item 9.1 do Acórdão 1460/2022-TCU-Plenário, reformada por meio do item 9.1, Acórdão 2542/2022-TCU-Plenário;
9.3. determinar ao Conselho de Arquitetura e Urbanismo do Brasil - CAU, com fundamento no art. 4º, inciso I, da Resolução - TCU 315/2020, que adote providências quanto aos itens abaixo, em relação ao Contrato de Prestação de Serviços CAU/BR 4/2021, celebrado com a Valid Soluções S.A. (CNPJ 33.113.309/0001-47) , e informe ao TCU, no prazo de trinta dias, os encaminhamentos realizados:
9.3.1. não prorrogue o referido contrato, em razão das seguintes irregularidades constatadas no Pregão Eletrônico 2/2021:
9.3.1.1. não foi admitida a participação de consórcios na disputa, de modo a ampliar o número de competidores, conforme entendimento exposto na jurisprudência do TCU, a exemplo dos Acórdão 22/2003-TCU-Plenário e 1.094/2004-TCU-Plenário, com o agravante de que não houve motivação expressa para tal decisão, em afronta ao disposto nos Acórdão 1711/2017-TCU-Plenário, 3.654/2012-TCU-2ª Câmara, 11.196/2011-TCU-2ª Câmara e 2.303/2015-TCU-Plenário, mesmo diante de: I) alta complexidade do objeto sendo contratado; II) poucas empresas deterem capacidade para ofertar o objeto de forma integrada, mesmo considerando a possibilidade de subcontratação prevista no edital, o limite de 35% do valor do contrato não ter sido suficiente para a ampliação da competitividade; e III) somente duas empresas terem participado da sessão pública de abertura, sendo que o preço alcançado foi somente 6% inferior ao estimado;
9.3.1.2. não houve justificativa para o não parcelamento do objeto, visto que a regra é a adjudicação por item e não por preço global, configurando violação ao disposto no art. 23, § 1º, da Lei 8.666/1993, na Súmula 247 do TCU; e no art. 7º, incisos III, "a", e VII, da IN - Seges/ME 40/2020; e
9.3.1.3. falha na pesquisa de preço que, além de ter considerado somente os preços apresentados por três fornecedores (Thomas Greg & Sons Ltda., Valid Soluções S/A. e Giesecke+Devrient S/A.) , considerou uma proposta manifestamente discrepante das demais no cálculo da média, o que elevou indevidamente o limite do custo aceitável, em afronta ao art. 3º da Lei 8.666/1993 e aos arts. 2º, inciso I, e 6º da IN - Seges/ME 73/2020;
9.3.1.4. não realização de avaliação de riscos na elaboração do termo de referência, uma vez escolhida a solução, que considerasse, entre outros, a possibilidade de restrição indevida à competitividade, com a adoção de medidas concretas para mitigar esse risco, considerando que havia outras soluções no mercado, desrespeitando o previsto no art. 24, § 1º, inciso V, da IN - Seges/MP 5/2017;
9.3.2. implemente um sistema híbrido de alocação dos custos para emissão das carteiras de identidade profissional da CAU, alocando os custos totais por unidade até o máximo de 40.000 unidades, e a partir da unidade 40.001, excluindo os custos de software alocados, correspondente ao item 1.3 do Apêndice VI do edital - Modelo Proposta;
9.4. recomendar ao CAU/BR que, em futuras contratações para o fornecimento de identidade profissional, avalie a conveniência e oportunidade de considerar a alternativa de emissão de carteiras digitais, dentro dos parâmetros previstos no art. 24, § 1º, inciso V, da IN - Seges/MP 5/2017. 
9.5. informar ao Conselho de Arquitetura e Urbanismo do Brasil - CAU e ao representante do presente Acórdão; e
9.6. arquivar os presentes autos, nos termos do art. 169, III, do Regimento Interno/TCU, sem prejuízo de que a AudContratações monitore a determinação supra.

Representação a respeito de supostas irregularidades em pregão eletrônico para contratação de empresa especializada no fornecimento de documentos de segurança e emissão de Carteira de Identidade Profissional (CIP), para atender as necessidades dos respectivos conselhos profissionais.

Conselho de Arquitetura e Urbanismo do Brasil.

3. Interessados/Responsáveis:
3.1. Interessados: Conselho de Arquitetura e Urbanismo do Brasil (14.702.767/0001-77); Valid Soluções S.A. (CNPJ 33.113.309/0001-47).

13.1. Ministros presentes: Bruno Dantas (Presidente), Benjamin Zymler, Augusto Nardes, Aroldo Cedraz (Relator), Vital do Rêgo, Jorge Oliveira, Antonio Anastasia e Jhonatan de Jesus.
13.2. Ministros-Substitutos presentes: Augusto Sherman Cavalcanti e Marcos Bemquerer Costa.

AROLDO CEDRAZ

Trata-se de Representação, com pedido de medida cautelar, interposta por Akiyama S.A. - Indústria e Comércio de Equipamentos Eletrônicos e Sistemas S.A. (CNPJ 02.688.100/0001-88) em face de supostas irregularidades no Pregão Eletrônico 2/2021, realizado pelo Conselho de Arquitetura e Urbanismo do Brasil (CAU/BR) .
2.	Transcrevo, a seguir, a instrução lavrada no âmbito da Unidade de Auditoria Especializada em Contratações (Peça 131) , cujas conclusões contaram com a anuência do corpo dirigente daquela unidade técnica (Peças 132 e 133) :
"[...] 
Instrução de Análise de Oitiva
	A. Identificação do Processo

	TC Processo 014.186/2021-7
	Conhecer. Parcialmente procedente. Revogar medida cautelar. Determinações. Arquivar.

	Unidade Jurisdicionada
	Uasg

	Conselho de Arquitetura e Urbanismo do Brasil - CAU.
	926284

	Representante
	CNPJ
	Procuração

	Akiyama S.A. - Indústria e Comércio de equipamentos eletrônicos e sistemas S.A.
	02.688.100/0001-88
	Peça 11.

	Objeto da Contratação

	Contratação de empresa especializada no fornecimento de documentos de segurança e emissão de Carteira de Identidade Profissional (CIP) , sob demanda, para atender às necessidades do Conselho de Arquitetura e Urbanismo do Brasil (CAU/BR) , situado em Brasília-DF, e os Conselhos de Arquitetura e Urbanismo dos Estados e do Distrito Federal (peça 2, p. 1) .

	Procedimento Auxiliar de Contratação  
	Modalidade  
	Número do Certame

	Não se aplica
	Pregão Eletrônico
	2/2021

	Modo de Disputa
	Critério de Julgamento

	Aberto
	Menor preço por grupo

	Vigência
	Valor Contratado

	Trinta e seis meses, prorrogáveis até o limite de sessenta meses, com base no art. 57, II, da Lei 8.666/1993 (peça 2, p. 23) .
	R$ 4.999.974,20 (peça 31, p. 2) .

	Legislação que Rege o Certame

	Lei 10.520/2002 (Lei do Pregão) e subsidiariamente a Lei 8.666/1993

	Suspenso por Medida Cautelar?
	Sim

	Fase do Certame

	O contrato resultante do PE 2/2021 foi assinado em 12/5/2021 (Contrato de Prestação de Serviços CAU/BR 4/2021 - peça 31) .

	B. Histórico

	Na inicial, o representante apontou as seguintes irregularidades no edital do PE 2/2021 (peça 1) :
vedação à participação de consórcios, na forma prevista no item 4.1 do edital, o que restringe a competitividade do certame e viola a jurisprudência do TCU, que exige justificativa para a inserção de regra que proíba a participação de consórcios nas licitações públicas (peça 1, p. 2-3) ;
contradição entre os itens 4 e 9 do edital, uma vez que o primeiro veda a participação de consórcios no certame e o segundo prevê regras para a participação da união de empresas (peça 1, p. 2) ; e
a autorização contida no edital quanto à possibilidade de subcontratação de 35% do valor do contrato não afasta a irregularidade relativa à vedação à participação de consórcios no certame (peça 1, p. 4-5) .
Andamento Processual:
Em instrução inicial (peça 14) , a Unidade Técnica considerou haver um pedido implícito de concessão da medida cautelar e julgou necessária a realização de oitiva prévia da autarquia e da sociedade empresária Valid Soluções S.A., medidas autorizadas pelo Ministro-relator Aroldo Cedraz (peça 16) , com expedição de ofício (peça 18) .
As respostas à oitiva prévia apresentadas pelo CAU e pela Valid foram examinadas em instrução (peça 37) , com confirmação da presença das irregularidades, sendo proposto indeferir o pedido de concessão de medida cautelar formulado pelo representante e a realização de oitiva, diligência e construção participativa das deliberações pelo CAU, medidas autorizadas pelo Ministro-relator Aroldo Cedraz (peça 40) , com expedição de ofício (peças 41 a 44) .
As respostas às oitiva e diligência encaminhadas pelo CAU e pela empresa Valid foram examinadas em instrução (peça 67) , tendo sido identificadas novas falhas no certame, que exigiram a realização da nova oitiva da unidade jurisdicionada; nova construção participativa das deliberações; e apresentação dos dados relacionados aos gestores envolvidos na contratação, tendo em vista as irregularidades relativas à pesquisa de preços e ao preço contratado, que poderiam resultar na realização de audiência e na citação desses administradores públicos, medidas autorizadas pelo Ministro-relator Aroldo Cedraz (peça 70) , com expedição dos respectivos ofícios (peças 71 a 74) .
Após análise das respostas às novas oitiva e construção participativa das deliberações pela unidade jurisdicionada, a Unidade Técnica entendeu pertinente propor a adoção de medida cautelar, a fim de que o CAU retivesse, do valor unitário de R$ 87,50, que vinha sendo pago por carteira profissional, a quantia de R$ 48,46, até que o Tribunal deliberasse sobre o mérito da matéria ora em apreço, considerando o risco de dano ao erário identificado em função do sobrepreço calculado na planilha que compõe o Contrato 4/2021, firmado com a Valid Soluções S.A (CNPJ 33.113.309/0001-47) em decorrência do Pregão Eletrônico 2/2021; a oitiva e diligência do CAU e da sociedade empresária Valid Soluções S.A.; e construção participativa das deliberações (peça 91) , medidas autorizadas pelo Tribunal, mediante Acórdão 1460/2022-TCU-Plenário (peça 94) , com expedição dos ofícios (peças 97 a 100) .
O CAU encaminhou pedido de prorrogação de prazo de resposta às oitivas, diligências e construção participativa das deliberações (peça 104) , com prorrogação do prazo concedido por mais quinze dias, oportunizando ao CAU/BR a elaboração de exame da matéria e da exposição de razões de forma mais consistente e construtiva, o qual foi autorizado mediante despacho do Ministro-relator Aroldo Cedraz (peça 109) .
A Valid apresentou recurso de agravo (peça 113) , em face do Acórdão 1460/2022-TCU-Plenário (peça 94) , que, por despacho do Ministro-relator Aroldo Cedraz (peça 119) , foi remetido para a Selog, para exame de admissibilidade e instrução, medida realizada com proposta de conhecimento e improvimento (peça 120) . Todavia, mediante o Acórdão 2542/2022-TCU-Plenário, Ministro-relator Aroldo Cedraz (peça 123) , esta Corte de Contas concedeu provimento parcial, diminuindo o valor a ser retido cautelarmente de R$ 48,46 para R$ 22,32, com a respectiva expedição dos ofícios de notificação às peças 126 e 127. 
Promovidas as oitivas e diligências quanto às alegações do representante e demais questões levantadas por esta Unidade Técnica (peça 91) , passa-se a analisar as respostas apresentadas, tópico a tópico, conforme transcrição/contextualização a seguir.

	C. Histórico de Comunicações

	Acórdão
	Peça 94
	22/6/2022

	Ofícios Encaminhados pelo TCU

	À entidade
	Ofícios 32989/2022-TCU/Seproc, de 2/7/2022 (peça 97) ; 32990/2022-TCU/Seproc, de 2/7/2022 (peça 98) ; e 32991/2022-TCU/Seproc, de 2/7/2022 (peça 99) .

	À sociedade empresarial
	32988/2022-TCU/Seproc, de 2/7/2022 (peça 100) .

	D. Documentos Apresentados em Resposta à Oitiva

	Pela Unidade Jurisdicionada

	Ofício 34/AJ-PRES/2022, de 4/8/2022 (peça 107) .

	Pela Sociedade Empresarial

	Instrumento de substabelecimento de procuração (peças 110 a 112) ; e esclarecimentos adicionais (peças 117 e 118) . 

	E. Exame Técnico

	Oitiva do Conselho de Arquitetura e Urbanismo do Brasil (CAU/BR) :
Item 9.2.1.: falha na pesquisa de preço que, além de ter considerado somente os preços apresentados por três fornecedores, considerou valor manifestamente discrepante dos demais no cálculo da média, o que elevou indevidamente o limite do custo aceitável, em afronta ao art. 3º da Lei 8.666/1993 e ao arts. 2º, inciso I, e 6º da IN Seges/ME 73/2020;
Fundamento legal ou jurisprudencial: art. 3º da Lei 8.666/1993 e ao arts. 2º, inciso I, e 6º da IN Seges/ME 73/2020.
Contextualização:
O CAU baseou a pesquisa de preços para o certame somente a partir da cotação junto a três empresas, Thomas Greg & Sons Ltda., Valid Soluções S/A. e Giesecke+Devrient S/A., gerando disfunção nos valores tidos como válidos para a contratação no certame.
Manifestação da Unidade Jurisdicionada sobre os indícios de irregularidades:
Conforme informado pela Unidade Jurisdicionada no Ofício 34/AJ-PRES/2022, a área técnica do Centro de Serviços Compartilhados do Conselho de Arquitetura e Urbanismo (CSC-CAU) , se pronunciou em relação ao item 9.2.1 do Acórdão 1460/2022-TCU-Plenário, relatoria do Ministro Aroldo Cedraz (Nota Técnica 17/2022/GERCSC - peça 107, p. 46-73) , nos seguintes termos (peça 107, p. 10) : 
Quando da apresentação da Nota Técnica nº 015/2022/GERCSC esta área técnica apresentou cópia das propostas recebidas em todas as pesquisas de preços realizadas, bem como cópia dos pareceres emitidos pelo Núcleo de Compras e Licitações da Gerência Administrativa do CAU/BR, que efetivamente realizou as pesquisas utilizadas tanto no âmbito do Pregão Eletrônico CAU/BR nº 03/2020, como no Pregão Eletrônico CAU/BR nº 02/2021. 
Nos referidos pareceres, constantes respectivamente nos Anexos II e III da Nota Técnica citada acima, a unidade se manifestou indicando a quantidade de empresas que foram consultadas, bem como a realização de pesquisa junto ao site Compras Governamentais, sem que fossem identificadas contratações semelhantes que pudessem compor a estimativa de preços. Isto posto, a fim de viabilizar a continuidade do processo, foram utilizadas as estimativas de preços levantadas pela área de compras do CAU/BR com base nas propostas de preço efetivamente recebidas durante a pesquisa de mercado realizada, nos termos consignados no referido processo administrativo e considerando as premissas legais aplicáveis.
Ao optar por utilizar a totalidade das propostas recebidas na pesquisa de preços este Conselho objetivou que a análise de mercado considerasse de forma abrangente os desafios enfrentados naquele momento em que o cenário econômico trazia instabilidades e incertezas para o ambiente de prestação dos serviços. 
Não obstante a esta análise, a eventual revisão dos valores em execução é possível a partir do momento em que as variações nas condições de mercado indiquem a possibilidade e/ou necessidade de reavaliação do tema, no âmbito do pressuposto de interesse da Administração, frente aos princípios e regras que regem a matéria. 
Entende que a Nota Técnica 15/2022/GERCSC (citada na Nota Técnica 17/2022/GERCSC) teria sido bastante detalhista quanto aos critérios adotados na pesquisa de preços que teria antecedido o Pregão Eletrônico 2/2021 (peça 107, p. 10-12) : 
[...]
Já quanto a estimativa de preços é importante esclarecer que as pesquisas no banco de preços de sistemas de compras e a avaliação de outros certames realizados por órgãos públicos carece de uma avaliação complementar da abrangência dos respectivos objetos frente aos diversos requisitos da licitação pretendida pelo CAU, nos moldes aqui detalhados no item 2.2 desta Nota Técnica. Desta forma, o CAU/BR optou por realizar pesquisa de preços diretamente junto aos possíveis fornecedores como detalhado abaixo no item 4 desta Nota Técnica e demonstrado nos Anexos I a III deste documento.
[...] a pesquisa de preços realizada considerou a necessidade de atendimento de diversos requisitos técnicos e legais para o certame, e no âmbito do CAU foi realizada em três etapas: (I) por meio de pesquisa de preços preliminar realizada ainda em 2019 durante a Consulta Pública do Termo de Referência, conforme Anexo I desta Nota Técnica, e embasou o estudo quanto à escolha da alternativa de solução a ser adotada, (II) a segunda fundamentou o preço de Referência utilizado no Pregão Eletrônico CAU/BR nº 03/2020, conforme planilha constante no Anexo II desta Nota Técnica, (III) e a terceira realizada em dezembro de 2020, que atualizou os valores da pesquisa realizada no pregão anterior, e embasou o valor estimado para o Pregão Eletrônico CAU/BR nº 02/2021, conforme resumo constante na página 171 do respectivo Processo Administrativo e reproduzida no Anexo III desta Nota Técnica.
Assim, os valores pactuados no contrato firmado para atendimento do objeto consignado no Edital do Pregão Eletrônico CAU/BR nº 02/2021 estavam aderentes ao levantamento de preços realizado previamente à realização da licitação. Desta forma, mediante os esclarecimentos aqui prestados e frente à documentação complementar apresentada, demonstra-se plausível afastar o entendimento inicial de aceitação de proposta com valor superior ao estimado, haja vista que os valores contratados estão condizentes com a pesquisa de preços finalizada em dezembro de 2020 e que fundamentou o preço de referência do Pregão Eletrônico CAU/BR nº 02/2021. 
Sobre as alegações de ausência, para definição do valor estimado da contratação, de ampla pesquisa de preços baseada em "cesta de preços", tendo preferência os preços públicos, oriundos de outros certames, em afronta à jurisprudência do TCU (Acórdão 2637/2015-TCU-Plenário) e à IN 3/2017- Seges/MPDG, afirma que (peça 107, p. 12) : 
No momento da realização da pesquisa de preços as unidades técnicas responsáveis identificaram que não foi possível utilizar como referência principal os preços praticados em contratações realizadas por outros órgãos públicos, especialmente por não existirem certames similares ao do CAU, principalmente no que diz respeito às condições de fornecimento e características técnicas do objeto, como destacado pelo próprio Núcleo de Compras do CAU/BR nas informações complementares consignadas na Planilha de Pesquisa de Preços, Anexo III a esta Nota Técnica.
Ante ao relato, bem como frente aos requisitos descritos no próprio Termo de Referência, e ainda considerando as diversas pesquisas de preços realizadas, como demostrado nas respostas ao item "a" acima, observando-se também a necessidade de atendimento das exigências técnicas, legais e de segurança detalhadas neste documento, é possível verificar que foi realizada pesquisa de preços compatível com as características e condições de fornecimento estabelecidas para o objeto, ponderadas as especificidades em relação à outros certames "similares", cumprindo-se todavia os preceitos legais aplicáveis ao respectivo rito licitatório.  
Ainda sobre o custo estimado/preços referenciais, o item 19.1. do Termo de Referência do Pregão Eletrônico 2/2021, cita que (peça 107, p. 12-14) : 
19.1. O custo estimado da contratação é de R$ 5.291.828,81 (cinco milhões, duzentos e noventa e um mil, oitocentos e vinte e oito reais e oitenta e um centavos) . 
11. Essa estimativa de despesa levou em conta as propostas oferecidas pelas empresas THOMAS GREG & SONS Ltda, VALID Soluções S/A e GIESECKE+DEVRIENT S/A, com os valores totais, respectivamente, de R$ 7.538.400,00, R$ 3.738.766,44 e R$ 4.598.320,00.
12. Com a devida vênia, não há irregularidade na pesquisa de preços, o que afasta a atribuição de falha dessa pesquisa de preços por ter considerado, na média, os valores ofertados pela empresa Thomas Greg & Sons Ltda, no total de R$ 7.538.400,00. 
13. Se forem confrontados os valores da pesquisa realizada para o Pregão Eletrônico CAU/BR nº 3/2020, os valores ofertados pela empresa THOMAS GREG & SONS Ltda. eram ainda maiores. Nessa pesquisa (PE 3/2020) o menor preço apurado, de 2.084.500,64 é seguido pelo segundo menor preço, de R$ 3.910.736,48, que tem uma diferença de 87,61% para mais. O segundo menor preço é seguido pelo terceiro, com um diferencial de 16,3%. Entre o terceiro menor preço e o quarto menor preço, a diferença é de 84,05%. Essa pesquisa de preços proporcionou um preço médio de R$ 4.764.249,46.
13.1. Se na pesquisa de preços que orientou o Pregão Eletrônico CAU/BR nº 3/2020 tivesse sido adotado, com rigor, os critérios do art. 6° da Instrução Normativa n° 73, de 2020, deveria ser considerado excessivamente elevado o valor ofertado pela THOMAS GREG & SONS Ltda. e inexequível o ofertado pela Casa da Moeda do Brasil. Mas como dizer que o valor ofertado pela Casa da Moeda do Brasil é inexequível? No entanto, se deveria taxar de excessivo o valor ofertado pela THOMAS GREG & SONS? Se se considerasse excessivo o maior preço cotado e não inexequível o menor preço cotado, o caráter objetivo da avaliação dos preços estaria eivado pela subjetividade e critérios distintos de mensuração de preços elevados e inexequíveis. 
14. Em relação ao Pregão Eletrônico CAU/BR nº 2/2021 se observa o seguinte: entre o menor preço cotado e o segundo, a diferença é de 22,99%, e entre o segundo e o terceiro menores preços a diferença é de 63,94%. Ou seja, as diferenças entre o menor preço cotado e o seguinte, e entre o maior preço cotado e o antecedente, no Pregão n° 2/2021, foram, respectivamente, de 22,99% e de 63,94%. Já no Pregão 3/2020 essas diferenças - do menor preço para o segundo, e do maior preço para o antecedente - são maiores, de 87,61% e 84,05%.
15. Essas diferenças significativas de cotações de preços servem para mostrar que isso é uma particularidade desse mercado, operado por poucas empresas. Cada uma delas, operando tecnologias e expertises distintas, têm efetivamente preços distintos. Nesse sentido, desconsiderar preços baixos, a pretexto de que seriam inexequíveis, ou preços altos, a pretexto de que seriam elevados demais, ofenderia uma particularidade de um mercado que opera de formas distintas. 
16. Postas essas considerações é de se afirmar não haver as falhas apontadas na pesquisa de preços que instrui o Pregão Eletrônico CAU/BR nº 2/2021.
17. As diferenças de preços, eventualmente excessivas, são decorrência de particularidades de um mercado que opera de formas diferenças. 
17.1. Eventuais justificações, pontuadas como ônus da Administração, não podem ser tomadas com rigor excessivo. A desconsideração, para o cálculo do preço estimado, dos eventuais valores inexequíveis, inconsistentes e os excessivamente elevados, prevista no art. 2°, inciso I, da Instrução Normativa n° 73, de 2020, é uma faculdade dada à Administração. Faculdade que no caso deve ser ponderada com justificação inequívoca de se tratarem e preços inexequíveis ou excessivos. Como, no entanto, atribuir características de inexequibilidade ou de preços excessivos a um mercado operado por poucas empresas e em condições distintas. A opção por declarar tal inexequibilidade ou a ocorrência de preços excessivos também geraria um elevado ônus à Administração para justificar tais situações, de difícil justificação num mercado operado de forma restrita.
Análise:
Após análise das justificativas apresentadas pela Unidade Jurisdicionada fica caracterizada a ausência, para definição valor estimado da contratação, de ampla pesquisa de preços baseada em "cesta de preços", tendo preferência os preços públicos, oriundos de outros certames, ou, até, de uma gama de propostas com diferentes opções de mercado, o que contraria o disposto na jurisprudência do TCU (Acórdão 2637/2015-TCU-Plenário, relatoria do Ministro Bruno Dantas) e IN - Seges/MPDG 3/2017.
Deve haver um esforço por parte da equipe de contratação, na realização da pesquisa de preços prévia à contratação, constante dos estudos técnicos preliminares, documento essencial para o alcance de uma contratação com base na proposta mais vantajosa à Administração, principalmente em um cenário de crise econômica e controlado por poucas operadoras de prestação do serviço objeto do certame.
Conforme demonstrado na instrução pretérita, que propôs a medida cautelar (peça 91, p. 8) , além da falha na amplitude da pesquisa, constata-se violação ao art. 2º, inciso I, e ao art. 6º da IN - Seges/ME 73/2020, vigente à época do levantamento de preços, que preceituam que sejam desconsiderados da pesquisa de preços valores excessivamente elevados. Desse modo, a cotação apresentada pela empresa Thomas Greg era evidentemente discrepante das demais e deveria ter sido desconsiderada, na forma prevista na norma infralegal de obrigatória observância pelo CAU/BR. Ao incluí-la no cálculo do preço estimado, o Conselho acabou elevando indevidamente o limite de aceitação do preço do certame, alcançando o preço estimado de R$ 132,29. 
Com relação à alegação de dificuldade de obtenção de preços de referência pela especificidade da solução, deveria ter sido adotado, como preço estimado, o valor ofertado pela empresa Valid, de R$ 93,46 para os itens 1 e 2, uma vez que era ela a prestadora dos mesmos serviços; ou, alternativamente, e de maneira muito conservadora, poderia se aceitar, no máximo, que o CAU tivesse utilizado a média entre os valores ofertados pela Valid (R$ 93,46) e pela Giescke (R$ 114,95) , chegando a R$ 104,20. Ou seja, não poderia ser aceito o valor discrepante na pesquisa de preço. 
Outro ponto é que, se há dificuldade de obtenção de preços de referência pela especificidade da solução ou outro motivo que justifique a aceitação de orçamentos com custo elevado acima do mercado, esse seria um sinal de necessidade de se rever a solução e as exigências editalícias. A intenção do certame não era possibilitar a aquisição de determinada solução de mercado, mas criar competitividade entre as empresas fornecedoras da solução, para o alcance da proposta mais vantajosa. A falha na amplitude da pesquisa de mercado viola o art. 2º, inciso I, e o art. 6º da IN - Seges/ME 73/2020 e jurisprudência do Tribunal de Contas da União, a exemplo do Acórdão 1850/2020-TCU-Plenário, da relatoria do Ministro-Substituto Augusto Sherman.
Diante do exposto, no tocante ao item 9.2.1. de oitiva, propõe-se determinação à Unidade Jurisdicionada, para que não prorrogue o Contrato de Prestação de Serviços CAU/BR 4/2021, celebrado com a Valid Soluções S.A. (CNPJ 33.113.309/0001-47) , considerando que houve falha na pesquisa de preço que, além de ter considerado somente os preços apresentados por três fornecedores (Thomas Greg & Sons Ltda., Valid Soluções S/A. e Giesecke+Devrient S/A.) , considerou valor manifestamente discrepante dos demais no cálculo da média, o que elevou indevidamente o limite do custo aceitável, em afronta ao art. 3º da Lei 8.666/1993 e ao arts. 2º, inciso I, e 6º da IN - Seges/ME 73/2020. 	
Item 9.2.2.: duplicidade do custo relativo ao fornecimento dos periféricos (máquina fotográfica, pad e coletor biométrico) , na forma prevista no modelo de proposta de preço (Apêndice VI do edital) , uma vez que estão previstos tanto no item 1.4, como no item 2 da proposta, o que configura sobrepreço na contratação; e
Fundamento legal ou jurisprudencial: art. 3º da Lei 8.666/1993.
Contextualização:
O exame realizado na instrução de peça 91 apontou falha no modelo de proposta de preços disponibilizado pela autarquia no Apêndice VI do edital, o qual poderá igualmente configurar sobrepreço em razão da possibilidade de pagamento em duplicidade pelo mesmo serviço. 	
Manifestação da Unidade Jurisdicionada sobre os indícios de irregularidades:
A Unidade Jurisdicionada respondeu que (peça 107, p. 14-15) :
[...] é necessário considerar que o item 1.4 e o item 2 do Apêndice VI do Edital da licitação em análise diferem significativamente em suas condições de fornecimento, em especial porque o item 2 é fornecido exclusivamente sob demanda, na medida da análise de oportunidade e conveniência de cada CAU/UF.
Insta salientar que no âmbito do item 1 são fornecidos pela contratada apenas 28 estações de captura (uma para cada CAU) , cujos custos estão diluídos em conjunto com os demais serviços incluídos no âmbito dos valores cobrados a título de expedição das Carteiras de Identidade Profissional. 
Já o item 2 refere-se à disponibilização adicional de estações de captura, conforme demanda de cada CAU/UF, e cujo pagamento é realizado pelos próprios CAU/UF apenas nos casos em que efetivamente há a disponibilização dos equipamentos, não havendo, portanto, qualquer tipo de pagamento ao fornecedor caso não haja demanda específica para este item. 
Desta forma, considerando que a previsão dos serviços tem por objetivo o atendimento de diferentes necessidades dos CAU/UF, inclusive considerando as particularidades de cada CAU conforme seu porte, volume de demandas e estratégia de atendimento aos profissionais Arquitetos e Urbanistas registrados em cada Unidade da Federação. 
A UJ apresenta quadro com a quantidade de estações de captura adicionais (item 2 do objeto conforme modelo de Proposta constante no Apêndice VI do Edital) efetivamente em uso no contrato até este momento, onde demonstra que teriam sido demandados onze kits adicionais, sendo que cinco estariam em uso no CAU/SP. As demais unidades da Federação contempladas seriam: MG, PE, RS, PR, RJ e SC (peça 107, p. 15) ;
Ainda sobre a estimativa dos custos da contratação e as necessidades das unidades regionais, a UJ esclarece que, embora tenha sido definido com os CAU/UF que apenas 28 seriam embutidas no custo da carteira (g.n.) (com o objetivo de minimizar os custos unitários cobrados pelas carteiras profissionais, g.n.) , tinha conhecimento de que este quantitativo de periféricos não atenderia por completo a necessidade, conforme pesquisas realizadas, em virtude de elevada demanda, volume considerável de profissionais atendidos presencialmente, além do "fato de existirem CAU/UF com diferentes volumes de demandas e unidades de atendimento descentralizadas, o que trazia particularidades na necessidade de periféricos disponíveis para realização da coleta" (peça 107, p. 20) ;
Desta forma, entendeu necessária a inclusão de um segundo item no objeto da contratação (peça 107, p. 20) : 
[...] com estrutura e regras específicas, para que houvesse a disponibilização de equipamentos em comodato, porém sob demanda, garantidos os serviços complementares de suporte, manutenção e sustentação da solução a ser contratada, bem como a plena integração e interoperabilidade com os demais elementos instituídos no objeto delimitado.  
Após as definições quanto à forma de estruturação do objeto em dois itens distintos, fez as adequações no Termo de Referência (peça 107, p. 21) : 
[...] o Termo de Referência passou a contemplar separadamente o "item 1", que trata dos serviços de impressão, postagem, software de coleta biométrica, fornecimento, suporte, manutenção e sustentação de 28 estações de capturas em regime de comodato, e no "item 2" foi prevista a disponibilização de 54 de estações de capturas adicionais em formato de comodato, porém exclusivamente sob demanda, na medida da análise de oportunidade e conveniência realizada por cada CAU/UF. 
Ao passo que o Termo de Referência detalhou as condições para execução do objeto no formato ora pretendido, optou-se por um aprofundamento também no modelo de proposta consignado no Apêndice VI do Edital, incluindo a necessidade dos licitantes apresentarem valores para os subitens, que mesmo definidos em nível macro, permitiriam que a Administração tivesse condições de adotar medidas mais assertivas em eventuais casos de aditivos ou supressões no contrato. Tal formato é utilizado nas licitações do CAU/BR por orientação da Assessoria Jurídica do órgão, em atenção ao cumprimento das premissas legais correspondentes. Além disso, tal detalhamento permitiria também maior flexibilidade no acesso aos serviços pelos CAU/UF, frente às características específicas de suas necessidades e disponibilidades em nível técnico, operacional, administrativo e orçamentário, já que conforme detalhamento constante no item 2 da proposta, ao demandar o atendimento do objeto seria possível optar por solicitar a estação de captura completa, ou apenas os periféricos que melhor atendessem cada unidade em suas necessidades, uma vez que o custeio deste item ocorreria por conta dos próprios CAU/UF. 
Entende que o "formato estabelecido em conjunto com os Gerentes Gerais dos CAU/UF permitiu uma perspectiva inicial de otimização dos custos, frente às diversas melhorias e incrementos de serviços em relação ao contrato anterior", além de se ter obtida a redução do preço estimado das carteiras profissionais (peça 107, p. 21) :
[...] a partir de uma mudança de estratégia quanto a contratação pretendida, a partir de uma avaliação mais específica para entendimento dos quantitativos de periféricos que efetivamente seriam necessários para atender ao Conselho, além da adequação do escopo ao atendimento da diversidade de necessidades dos CAU/UF conforme seu porte, volume de demandas e estratégia de atendimento aos profissionais Arquitetos e Urbanistas registrados no CAU. 
Em face desses esclarecimentos, a UJ entende que não prospera o suposto conflito no Apêndice VI do edital, sendo que o item 1 e seus subitens 1.1. a 1.4. do edital estariam se referindo ao item de fornecimento carteiras de identificação profissional e incluiriam 28 estações de capturas a serem entregues aos CAU/UF, e o item 2 e subitens 2.1. a 2.4. do edital estariam se referindo ao fornecimento de hardwares (periféricos) adicionais àqueles citados no item 1. do edital, sendo solicitados por demanda, até completar as 54 estações de captura, com todas as suas partes.
Análise:
Considerando as explicações apresentadas pela Unidade Jurisdicionada em resposta à oitiva do item 9.2.2., entende-se que a aparente duplicidade tem relação com o modelo de contratação escolhido pelo ente público, que entendeu mais viável apresentar a demanda em dois itens, sendo um para a necessidade de contratação de estações de capturas em regime de comodato (item 1.4.) e o outro (item 2.) tendo relação com o fornecimento de periféricos adicionais àqueles citados no item 1.4. do edital, sendo solicitados por demanda, em atendimento às necessidades das unidades regionais da CAU, afastando o risco de ter havido dupla cobrança para esses itens. 
Deste modo, no tocante a este item 9.2.2. de oitiva, entende-se como justificada a questão.  
Item 9.2.3.: precificação do software por unidade de carteira profissional, no modelo de proposta de preço (item 1.3 do Apêndice VI do edital) , quando, em razão de representar custo fixo, deveria ser um valor não variável em função da quantidade de carteiras, o que poderá resultar em prejuízo aos cofres da autarquia caso sejam realizados aditivos quantitativos;
Fundamento legal ou jurisprudencial: art. 3º da Lei 8.666/1993.
Contextualização:
Os subitens 1.1. e 1.2. do Apêndice VI do edital apresentam a precificação do "Cartão base e impressão/personalização da carteira profissional" e "Postagem, acondicionamento e postagem da carteira profissional" a partir da quantidade de identidades profissionais confeccionadas. Os subitens 1.3. e 1.4., que dispõem sobre o software e periféricos/equipamentos, respectivamente, apresentam precificação a partir da quantidade de carteiras a serem confeccionadas, sem a devida justificativa.
Manifestação da Unidade Jurisdicionada sobre os indícios de irregularidades:
A Unidade Jurisdicionada respondeu que (peça 107, p. 24-25) :
[...] esclarecemos que no objeto da licitação todos os custos referentes aos serviços prestados, bem como aqueles relativos ao pleno cumprimento dos requisitos técnicos definidos, inclusive aqueles que referem-se à sustentação dos serviços de TI, suporte técnico, manutenção das soluções, estruturas e serviços de segurança e atendimento dos Níveis de Serviço Acordados devem estar contemplados nos valores unitários dos respectivos itens, especialmente em relação à emissão das carteiras profissionais.
Dessa forma, o detalhamento em subitens existente no item 1 do modelo de proposta apresentado no Apêndice VI do Edital tem caráter principalmente gerencial, a fim de apresentar em nível macro a composição de valores e serviços que devem ser atendidos dentro da contratação. 
No formato estabelecido, nos custos relativos a softwares personalizados e sistemas de apoio estão incluídas todas as despesas de desenvolvimento e evolução do software de coleta, bem como da integração com o SICCAU, dos sistemas de HelpDesk e gestão de qualidade, dos serviços e sistemas necessários à sustentação da infraestrutura técnica física e lógica para a prestação dos serviços (servidores, links de internet, firewall, sistemas de monitoramento, controle de acesso, gestão de segurança da informação, etc.) , necessários ao total atingimento dos objetivos previstos para a contratação. Assim, o software de coleta é fornecido no formato SaaS (Software as a Service) , onde a contratada é totalmente responsável pela disponibilização da solução completa demandada pelo Conselho.
A mesma estrutura se repete para os demais subitens, onde já estão elencados custos relacionados à impressão da carteira, sua preparação e postagem, além do fornecimento, manutenção e suporte das 28 estações de captura incluídas no item 1 do objeto. 
Neste formato de contratação, em que o pagamento é realizado apenas com base nos volumes efetivamente produzidos, tem-se uma vinculação do custeio com a demanda, onde o fornecedor é remunerado com base no esforço exigido para entrega dos serviços efetivamente prestados, não havendo qualquer pagamento a título fixo, mas sim com base na demanda real do Conselho pela solução como um todo, incluídos ali o cumprimento da totalidade de requisitos estabelecidos para tal no Termo de Referência. 
Dessa forma compete ao fornecedor alocar a estrutura e serviços na abrangência e quantidade necessários à entrega do objeto contratado pelo CAU, em patamares adequados ao cumprimento dos Níveis de Serviço Estabelecidos para a integral e absoluta execução contratual.
Ainda sobre a questão da alocação dos custos, a UJ esclarece que (peça 107, p. 26-27) :
24.1. A Nota Técnica n°17/2022/GERCSC deixa clara a opção da área técnica por um modo de precificação que privilegia a apropriação de custos unitários para cada unidade de produtos entregue, no caso cada carteira de identidade profissional. Por isso a precificação do software por unidade de carteira profissional nos termos previstos no item 1.3 do Apêndice VI do edital. Já a eventual possibilidade resultar em prejuízo os cofres da autarquia caso sejam realizados aditivos quantitativos deve ser relativizada, posto que a precificação promove a justiça contratual, equivalente ao equilíbrio econômico-financeiro do contrato. Da mesma forma que o preço unitário por carteira do software será pago nos acréscimos contratuais, ele deixará de ser pago nas reduções de quantitativos. A possibilidade de redução de quantitativos é mesmo mais provável do que os acréscimos, na medida em que o quantitativo de carteiras contratado - 40,0 mil unidades - é no regime sob demanda.
24.2. Acrescente-se que o desenvolvimento de software para a produção de carteiras de identidade profissional rege-se pelo regime de economia de escala. Pequeno número de carteiras, significa que o valor a ser apropriado a cada uma delas será maior, dado o valor a ser despendido no desenvolvimento de software com essa finalidade. Aumentando-se o quantitativo de carteiras de identificação profissional, é impositivo que o valor a ser apropriado a título de desenvolvimento do software terá que ser menor em relação a cada unidade de carteiras a serem fornecidas. Assim, na expectativa de contratação da quantidade de carteiras de identidade profissional em quantitativo próximo aos estimado no edital - 40,0 mil unidades - a remuneração para cada uma delas será compatível com os custos envolvidos em cada unidade. 
24.3. Registre-se, por fim, que a apresentação de preços por unidades de fornecimentos e serviços é informativa e não resolutiva para a formação do preço a ser considerado. O preço a ser considerado para a definição do valor vencedor na licitação é o preço final de cada carteira de identidade profissional, ou do valor total do quantitativo estimado para contratação. Tais informações, no entanto, adquirem relevância no caso de se necessitar reduzir ou aumentar quantitativos de unidades, como já destacado no item 24.1 acima.
Análise:
No tocante à resposta da oitiva do item 9.2.3., sobre a possibilidade de ter havido falha na precificação do software por unidade de carteira profissional (item 1.3 do Apêndice VI do edital) , quando, em razão de representar, em teoria, um custo fixo, deveria ser um valor não variável em função da quantidade de carteiras, a Unidade Jurisdicionada explicou, na Nota Técnica 17/2022/GERCSC, que o tratamento dado na precificação do software tem intenção de privilegiar a apropriação de custos unitários para cada unidade de produtos entregue (no caso, cada carteira de identidade profissional) . Deste modo, não só o software seria considerado como custo variável, mas também, todos os custos referentes aos serviços prestados, bem como aqueles relativos ao pleno cumprimento dos requisitos técnicos definidos, inclusive aqueles que se referem à sustentação dos serviços de TI, suporte técnico, manutenção das soluções, estruturas e serviços de segurança e atendimento dos Níveis de Serviço Acordados (NAC) estariam sendo contemplados nos valores unitários dos respectivos itens, especialmente em relação à emissão das carteiras profissionais. 
No entender da Unidade Jurisdicionada, neste formato de contratação, em que o pagamento é realizado apenas com base nos volumes efetivamente produzidos, haveria uma vinculação do custeio com a demanda, onde o fornecedor seria remunerado com base no esforço exigido para entrega dos serviços efetivamente prestados, não havendo qualquer pagamento a título fixo, mas sim com base na demanda real do CAU pela solução como um todo. 
Se for considerado que o software de coleta biométrica (item 1.3. - Softwares Personalizados e sistemas de apoio, Apêndice VI, Modelo Proposta - peça 2, p. 75) é um só e seu valor já vai ser totalmente pago na aquisição das 40.000 carteiras, não faria sentido ele ser cobrado novamente no caso de eventual aditivo de quantitativo de carteiras. Acrescente-se que o desenvolvimento de software para a produção de carteiras de identidade profissional rege-se pelo regime de economia de escala. Deste modo, um pequeno número de carteiras, significa que o valor a ser apropriado a cada uma delas será maior, dado o valor a ser despendido no desenvolvimento de software com essa finalidade. Do mesmo modo, aumentando-se o quantitativo de carteiras de identificação profissional, o valor a ser apropriado a título de desenvolvimento do software teria que ser menor em relação a cada unidade de carteiras a serem fornecidas. Assim, na expectativa de contratação da quantidade de carteiras de identidade profissional em quantitativo próximo aos estimado no edital - 40.000 unidades - a remuneração para cada uma delas será compatível com os custos envolvidos em cada unidade. Mas tal rateio dos custos do desenvolvimento do software de coleta biométrica só deveria ocorrer até o fechamento da proposta de prestação dos serviços. Após esta etapa, o software estaria rateado por cada unidade das 40.000 carteiras profissionais previstas. 
Ocorre, que se considerarmos o quantitativo atual de registros de arquitetos e urbanistas no CAU, que são aproximadamente 216.507, além das 31.636 empresas desse ramo de atividade (dados do IGEO - Sistema de Inteligência Geográfica - https://gisserver.caubr.gov.br/arcgis/apps/sites/#/novoigeo/, consulta em 30/1/2023, às 15:35hs) , e o quantitativo de estudantes de arquitetura e urbanismo, que segundo a Fenea totalizaria atualmente mais de 80.000 estudantes de graduação (de mais de 305 escolas de arquitetura e urbanismo brasileiras - dados da Federação Nacional dos e das Estudantes de Arquitetura e urbanismo do Brasil - https://www.fenea.org/, consulta em 30/1/2023, às 15:40hs) , a estipulação do quantitativo de carteiras de identidade profissional, que foi estimado no edital em 40.000 unidades no período de vigência contratual parece exagerada, mesmo considerando as justificativas apresentadas pela CAU, conforme disposto no Apêndice I do Termo de Referência (peça 2, p. 23) . Diante do exposto, propõe-se uma forma mais racional de alocação dos custos na condição de um sistema híbrido, alocando os custos por unidade até o máximo de 40.000 unidades, e a partir da 40.001ª unidade, os custos de software alocados à emissão da carteira profissional - item 1.3 do Apêndice VI - Modelo Proposta (peça 2, p. 75) - deveriam ser excluídos da planilha de custos.
Diante do exposto, propõe-se determinação, com o intuito de implementar um sistema híbrido de alocação dos custos para emissão das carteiras de identidade profissional da CAU, alocando todos os custos por unidade até o máximo de 40.000 unidades, e a partir da 40.001ª unidade, excluindo os custos de software alocados, correspondente ao item 1.3 do Apêndice VI do edital - Modelo Proposta.
Oitiva da sociedade empresária Valid Soluções S.A.:
Item 9.3.: realizar, nos termos do art. 250, V, Regimento Interno/TCU, a oitiva da sociedade empresária Valid Soluções S.A. para, no prazo de quinze dias, manifestar-se, caso queira, sobre os fatos constantes no subitem 62.2, retro;
Fundamento legal ou jurisprudencial: art. 250, V, Regimento Interno/TCU.
Manifestação da Unidade Jurisdicionada sobre os indícios de irregularidades:
A sociedade empresária respondeu à oitiva, afirmando que haveria robusta motivação para modelagem da contratação do Pregão Eletrônico 2/2021, com inexistência de falhas internas que ensejariam em sobrepreço, apresentando as seguintes justificativas (peça 117) :
ii) O CAU/BR já vivenciou modelos anteriores de execução do mesmo objeto avençado, que encontraram falhas e gargalos, ainda que a SELOG defenda a divisibilidade de certos itens como a maneira mais adequada de execução desses serviços (p. 8) .
iii) O atual modelo da contratação foi minuciosamente construído, inclusive com a ocorrência de Consultas Públicas para deliberação coletiva de sua modelagem, no intuito de atender da maneira mais adaptável possível os interesses e almejos do CAU/BR (p. 8) .
[...]
31. É evidente, portanto, que o modelo de contratação operado pelo CAU/BR é precedido de robustos estudos preliminares, inclusive pautados em experiências pretéritas do conselho, que restam estritamente autuados e motivados em procedimento interno de licitação (p. 8) .
[...]
37. Todo esse contexto, e até mesmo motivação, não podem ser deixados de lado pela suposta existência de melhor alternativas no mercado, arguida de maneira genérica para sustentar a ocorrência de irregularidades (p. 9) . 
38. Ademais disso, as supostas alternativas listadas pela SELOG, advém de outros entes e órgãos da administração pública, com peculiaridades próprias, que não podem ser automaticamente estendidas às necessidades do CAU/BR (p. 9) . 
39. Vê-se, portanto, que o modelo de contratação adotado pelo CAU/BR se pautou no exercício discricionário para chegar à solução que melhor se adequa às suas necessidades, e a todo tempo está pautado em motivação pretérita pautada em estudos técnicos (p. 9) .
[...]
48. De antemão, destaca-se que a SELOG não leva em consideração as informações complementares constantes do orçamento realizado pelo NÚCLEO DE COMPRAS E LICITAÇÕES do CAU/BR, que trazem elementos primordiais para a compreensão do valor obtido (p. 11) :
49. Conforme se vê, o NCL realizou a consulta de preços junto a 07 (sete) potenciais empresas para o fornecimento do referido serviço, sendo que apenas 03 (três) destas enviaram as cotações (p. 11) . 
50. Além disso, foi promovida pesquisa junto ao COMPRASNET visando encontrar contratações públicas semelhantes, não obstante, "nenhuma contratação atendia as nossas seja por motivo de quantidade, seja porque as características dos cartões eram diversas das nossas" (p. 11) .
[...]
52. Além disso, modelos adotados anteriormente pelo CAU/BR para o objeto em voga apresentaram dificuldades na maneira de operação da contratação, de modo que a estrutura de contratação firmada levou em consideração todos esses percalços e etapas para a decisão do gestor (p. 12) . 
53. Ainda que a SELOG teça críticas ao modelo de contratação adotado - que ao seu turno estão inseridos em juízo de discricionariedade - reconhece que o objeto da presente avença é diferente de outros certames, que à primeira vista podem ser considerados semelhantes (p. 12) .
[...]
55. Ora, a própria SELOG reconhece a peculiaridade do objeto, de modo que cai em contradição ao afirmar que "o objeto do certame não se mostra tão peculiar ou raro a ponto de impedir ou dificultar a realização de ampla pesquisa de preço, na forma exigida pela legislação vigente e pela jurisprudência do TCU" (p. 12) .
56. Nesse cenário, os elementos dispostos no curso da fase interna do procedimento licitatório evidenciam que o CAU/BR diligenciou em busca de pesquisa ampla de preços, tornando-se empecilho a peculiaridade de abrangência do objeto contratual - reconhecida pela SELOG (p. 13) . 
57. Assim, mesmo que a SELOG entenda que supostamente existem opções mais viáveis no mercado, a despeito dos robustos estudos formulados pelo CAU/BR, a especificidade do objeto que gerou empecilhos na pesquisa de preços é evidente, fulminando as premissas adotadas para a conclusão de sobrepreço (p. 13) .
A empresa cita que o TCU já se manifestou no sentido de que as circunstâncias do caso concreto deveriam ser observadas para a conclusão de sobrepreço pautada na fase interna de pesquisa estimativa do valor da contratação, conforme disposto no Acórdão 919/2010-TCU-Primeira Câmara, relatoria do Ministro Walton Alencar Rodrigues;
Complementa a empresa, afirmando que (peça 117) :
61. O objeto licitado e contratado foi antecedido por robustos estudos e análises conjuntas que, ao critério do gestor, foram concluídos como a solução mais adequada para suas necessidades. A empresa Contratada, ao seu turno, apenas se adequou àquilo almejado pela autarquia e externalizado em Edital de licitação (p. 14) . 
62. Essas circunstâncias devem ser consideradas em qualquer análise, inclusive naquela pertinente a formação de preço, incluindo os elementos que compõem a cesta (p. 14) . 
63. Nessa toada, o argumento trazido pela SELOG de que o orçamento da empresa THOMAS GREG deve ser excluído do cálculo de formação estimativa de preço, tornando-se a diferença obtida efetivo sobrepreço não se sustenta (p. 14) .
[...]
69. É evidente que todo esse contexto impede a conclusão a posteriori de que a autarquia deveria ter excluído de sua estimativa de preços os orçamentos fornecidos pela THOMAS GREG, e assim sustentar ocorrência de sobrepreço (p. 15) . 
70. Isso porque referida cotação de preços notadamente envolveu situações e cenários excepcionais, que não permitia àquele momento a conclusão ora arguida pela SELOG (p. 15) . 
[...]
75. Assim, entende-se que a ponderação realizada à época dos fatos deve ser levada em consideração, entendendo-se como adequada a preservação da cotação da empresa THOMAS GREG na formação de orçamento estimativo da contratação (p. 16) .
[...]
78. Diante disso, e por consequência lógica, não há que se falar em existência de sobrepreço na contratação examinada pelos presentes autos, haja vista que os referenciais de preço da licitação são adequados e não merecem reprimenda (p. 17) . 
79. Apenas para que não restem dúvidas, oportuno indicar que o conceito de sobrepreço diz respeito ao preço orçado para licitação ou contratação em valor expressivamente superior aos preços referenciais de mercado (p. 17) .
[...]
81. No presente caso, a referência adotada pela SELOG é a supressão de um dos orçamentos utilizados para estimativa interna do CAU/BR, com a realização de média entre os demais orçamentos ofertados para o Item 01 (p. 18) . 
82. Assim, a SELOG obteve o valor referencial unitário de R$ 67,84 (sessenta e sete reais e oitenta e quatro centavos) como aquele supostamente adequado para a emissão de cada carteira profissional (p. 18) . 
83. No entanto, a referência de sobrepreço não se sustenta pela própria regularidade na formação do valor referencial para a contratação, haja vista a impossibilidade de se depreender a posteriori a necessidade de exclusão dos orçamentos da empresa THOMAS GREG (p. 18) . 
84. Assim, o raciocínio da SELOG para a conclusão de sobrepreço foge à razoabilidade, e recai até mesmo em contradição (p. 18) . 
85. Isso porque vale-se exclusivamente de elementos internos da contratação para defender que existem valores pagos a maior, ao passo em que não indica referencial externo de objeto de mesmas características e peculiaridades que demonstra sobrepreço. Trata-se de elemento frágil para sustentar a existência de danos ao erário (p. 18) . 
86. Nessa toada, reitera-se que ainda que a SELOG conte com ressalvas para o modelo de contratação adotado - inseridas em juízo discricionário - é inconteste a peculiaridade da contratação que, ao seu turno, não se consubstancia em automático sobrepreço (p. 18) .
87. Ante todo o exposto, seja pela correta ponderação exercida pelo CAU/BR quando da elaboração de orçamento estimativo, seja pela consistência dos preços firmados no Contrato 04/2021 com os referenciais disponíveis, rechaça-se desde logo a arguição de sobrepreço sustentada pela SELOG e acolhida pelo e. TCU para fins cautelares e eventualmente meritórios (p. 18) .
Conclui seu raciocínio, requerendo "que seja afastado raciocínio de sobrepreço na ordem unitária de R$ 19,66 (dezenove reais e sessenta e seis centavos) dos valores pactuados entre o CAU/BR e a VALID", tendo em vista, que o CAU/BR teria diligenciado em busca de pesquisa ampla de preços, tornando-se empecilho a peculiaridade de abrangência do objeto contratual (peça 117, p. 19) ;
Sobre a alegação de ter havido itens remunerados em duplicidade, itens com equipamentos constantes do subitem 1.4, estariam constando nos subitens 2.1, 2.2 e 2.3 da contratação, a empresa apresentou argumentos à peça 117, os quais deixam de ser transcritos, uma vez que os argumentos do CAU/BR já sanaram as dúvidas suscitadas;
Sobre a alegação de que seria inadequada a remuneração de treinamentos, explica que a CAU optou pela solução de aquisição conjunta de software, estações de captura, além dos serviços de emissão das carteiras profissionais, de modo diverso ao praticado no contrato de 2016, que tinha como objeto apenas os softwares. Deste modo, no atual modelo de contratação, os treinamentos seriam item novo, mas necessários ante o modelo de contratação adotado, independente da empresa que viesse a prestar os serviços (p. 28-29) ; e
Diante do exposto, pede: i) o afastamento de quaisquer medidas que visem a glosa de valores contratuais; ii) o afastamento do eventual reconhecimento de irregularidades que ensejem a declaração de nulidade do contrato; e iii) alternativamente, que, na remota hipótese de reconhecimento de eventuais irregularidades, estas sejam objeto de recomendação para futuras contratações da Unidade Jurisdicionada, haja vista a motivação que precede a contratação, bem como em homenagem aos direitos do particular de boa-fé contratado pelo CAU/BR, que tem executado adequadamente a avença, ainda que com temporária glosa (p. 30) .
Análise:
A sociedade empresária Valid traz argumentos na mesma linha da Unidade Jurisdicionada, a fim de comprovar que os procedimentos adotados no Pregão Eletrônico 2/2021, que culminaram com a assinatura do Contrato de Prestação de Serviços CAU/BR 4/2021, sempre estiveram de acordo com a legislação vigente e se pautaram pelas peculiares características da contratação, levando em consideração experiências em contratações anteriores realizadas pela CAU para a prestação de serviços de emissão de carteiras profissionais.
Ocorre que, se foi possível ao Núcleo de Compras identificar inúmeras dificuldades durante a etapa de pesquisa de preços, seja para determinar soluções compatíveis, seja para identificar possíveis fornecedores, então deveria haver um maior cuidado em não se adotar uma solução que se apresentava restrita para a competitividade do certame. Se o NCL realizou a consulta de preços junto a sete potenciais empresas para o fornecimento do referido serviço, sendo que apenas três destas enviaram as cotações, tendo uma delas apresentado preços acima do limite de aceitação, estes fatos deveriam ser levados em consideração, como um alerta, de que o modelo de contratação precisava ser revisto à luz dos princípios licitatórios, não somente ser relatados no processo administrativo como justificativa para a baixa competitividade e/ou a aceitação de proposta acima do que deveria ser o limite máximo aceitável de preços para a prestação dos serviços.  
A Valid cita a jurisprudência do TCU, que entende que as circunstâncias do caso concreto devem ser observadas para a conclusão de sobrepreço pautada na fase interna de pesquisa estimativa do valor da contratação. Desta forma, se entende, que se pode ser observado que existem opções mais viáveis no mercado de carteiras profissionais, que poderiam não apresentar as dificuldades de competitividade no certame e apresentariam um modelo de contratação mais equilibrado em termos de distribuição dos custos fixos e variáveis, devendo tais modelos ser melhor estudados, em detrimento da escolha de uma solução que apresenta inúmeras especificidades no objeto, gerando empecilhos na pesquisa de preços, fatos que deveriam ser identificados nos estudos técnicos preliminares formulados pelo CAU/BR.
Desta forma, entende-se que a Valid não trouxe fato novo, que possa afastar as irregularidades remanescentes após a análise dos argumentos do CAU/BR.
Diligência do Conselho de Arquitetura e Urbanismo do Brasil (CAU/BR) :
Item 9.6.1.: cópia do contrato 14/2016, firmado entre o CAU e a empresa Valid Soluções S.A., para a prestação de serviços de fornecimento de documentos de segurança e emissão de Carteira de Identidade Profissional, e seus respectivos aditivos, com vistas a permitir o conhecimento da forma como eram prestados os serviços na contratação anterior;
Fundamento legal ou jurisprudencial: art. 3º da Lei 8.666/1993 e ao arts. 2º, inciso I, e 6º da IN Seges/ME 73/2020.
Manifestação da Unidade Jurisdicionada sobre os indícios de irregularidades:
A Unidade Jurisdicionada juntou cópia do Contrato de Prestação de Serviços 14/2016, firmado entre o CAU/BR e a empresa Valid Soluções S.A. (peça 107, p. 33) ; e
A descrição do objeto da contratação cita a contratação de serviços de natureza continuada, por intermédio de empresa especializada no fornecimento de documentos de segurança e emissão de Carteira de Identidade Profissional (CIP) em ambiente seguro, sob demanda, para atender as necessidades do CAU/BR e dos CAU/UF (peça 107, p. 78-81) , com 1º Termo Aditivo datado de 23/4/2018 (peça 107, p. 82-84) , 2º Termo Aditivo datado de 30/8/2019 (peça 107, p. 85-88) , e 3º Termo Aditivo datado de 25/8/2020 (peça 107, p. 89-91) .   
Análise:
Da leitura do objeto do Contrato de Prestação de Serviços 14/2016, verifica-se que o objeto da avença foi a contratação de prestação de serviços de fornecimento de documentos de segurança e emissão de Carteira de Identidade Profissional, sob demanda, sendo que a cláusula 1.2. traz como objetivo, "Fornecer e manter o sistema de software de coleta dos dados biométricos, além de treinar os atendentes para uso do software"; incluindo a prestação de serviços de postagens dos objetos impressos aos CAU/UF solicitantes (cláusula 1.3. - peça 107, p. 78) .
O valor unitário citado na cláusula 3.1. do contrato foi de R$ 34,60, com valor global estimado de R$ 2.076.000,00, para um período de 36 meses (peça 107, p. 79) . No 1º Termo Aditivo datado de 23/4/2018, o objetivo da contratação permaneceu o mesmo, mas houve alteração no valor fixo por carteira profissional (peça 107, p. 83) . O 2º Termo Aditivo, datado de 30/8/2019, manteve o objeto, reajustou a vigência e os valores unitários para R$ 38,58 (peça 107, p. 86) . E o 3º Termo Aditivo, datado de 25/8/2020, também manteve o mesmo objeto e alterou o valor unitário para R$ 39,30 (peça 107, p. 90) .
O que se verifica é que, embora a empresa Valid alegue em sua resposta da oitiva 9.3. que, no atual modelo de contratação, os treinamentos seriam item novo, necessários ante o modelo de contratação adotado (peça 117, p. 28-29) , o treinamento dos atendentes para uso do software já estava sendo contemplado no objeto do Contrato de Prestação de Serviços 14/2016. Embora não se possa considerar que seja um elemento novo, entende-se que o treinamento dos atendentes é um elemento necessário, principalmente devido ao tempo transcorrido desde a primeira contratação e as mudanças tecnológicas que podem ter ocorrido com a solução. Deste modo, entende-se atendida a oitiva e justificada a inclusão do custo de treinamento.
Item 9.6.2.: justifique o valor de R$ 448.000,00 contratado junto à empresa Valid para o fornecimento do software, considerando que o sistema já existe e foi fornecido pela mesma empresa na contratação anterior, mediante o contrato 14/2016;
Fundamento legal ou jurisprudencial: art. 3º da Lei 8.666/1993 e ao arts. 2º, inciso I, e 6º da IN Seges/ME 73/2020.
Contextualização:
O subitem 1.3 do Apêndice VI do edital apresenta a descrição como "Softwares personalizados e sistemas de apoio", com valor de R$ 448.000,00, embora o contrato anterior tenha sido celebrado com a mesma empresa Valid (Contrato 14/2016) , sem justificativa sobre a não utilização ou possibilidade de manutenção do uso do software anteriormente fornecido.
Manifestação da Unidade Jurisdicionada sobre os indícios de irregularidades:
Em resposta à oitiva, a Unidade Jurisdicionada esclareceu que nos preparativos dos estudos preliminares da contratação foi realizada consulta pública e pesquisa de preços, além de o Núcleo de Compras e Licitações do CAU/BR ter realizado "pesquisas nas principais empresas do mercado e no cadastro do site Compras Governamentais para identificar os principais fornecedores que atendessem o objeto do Termo de Referência" (peça 107, p. 94) . Também foram pesquisadas algumas soluções de mercado disponíveis naquela época, sendo que três empresas interessadas (Thomas Greg & Sons Ltda., Valid Soluções S/A. e Giesecke+Devrient S/A.) apresentaram "soluções que atenderiam a necessidade do Conselho, promovendo soluções como impressão, postagem, fornecimento e suporte de estações de captura e software de coleta biométrico" (peça 107, p. 34) ;
Acrescentou que a contratação não se tratava somente da manutenção de serviço de infraestrutura, "mas também da disponibilização de um software de coleta biométrica responsável pela captura dos dados dos profissionais e que faça o envio dessas informações ao nosso sistema SICCAU, como hoje é feito" (peça 107, p. 34) ;
Ainda como justificativa para o subitem 1.3 do Apêndice VI do edital, a UJ informou que (peça 107, p. 34-36) :
A inclusão do software de coleta pela empresa contratada é imprescindível para que a efetiva coleta biométrica seja realizada de forma correta tendo em vista que se trata de um documento de fé pública e deve possuir mecanismo de segurança para sua confecção, inclusive para proteção dos dados biométricos dos profissionais. 
[...] 
O software de coleta deve ser capaz de fazer a coleta de dados biométricos; de delimitar as imagens das coletas realizadas de forma manual, após digitalização; de realizar o controle de qualidade das imagens e de encaminhar os dados biométricos aprovados ao SICCAU. 
A manutenção desse software de coleta biométrica ocorre de forma recorrente, tendo em vista que deve atender as normas estabelecidas no ICAO e além de manter a qualidade na captura imagens, para realizar uma impressão de forma correta e nos padrões de qualidade exigidos (g.n.) . 
Em alguns CAU/UF há um desafio enfrentado com implantação de softwares pelo fato que alguns computadores são antigos ou obsoletos o que dificulta também a instalação desse software de coleta biométrica que possui grande complexidade e deve seguir os critérios definidos pela ICAO e padrões de qualidade. Dessa forma, a manutenção passa ser imprescindível e deve ser compatível a todos os tipos de hardwares disponíveis nas sedes do CAU/UF. 
A aquisição do software de coleta desde o primeiro contrato em 2012 não foi solicitada, uma vez que softwares são evoluídos constantemente e por isso em uma nova contratação o software anterior poderia estar desatualizado em relação as normas vigentes e nos novos critérios de qualidade exigidos a impressão. Por essas razões as novas contratações para o serviço de impressão das carteiras profissionais sempre se pautaram no fornecimento e manutenção do software de coleta biométrica (g.n.) . 
No formato estabelecido, nos custos relativos a softwares personalizados e sistemas de apoio estão incluídas todas as despesas de desenvolvimento e evolução do software de coleta, bem como da integração com o SICCAU, dos sistemas de HelpDesk e gestão de qualidade, dos serviços e sistemas necessários à sustentação da infraestrutura técnica física e lógica para a prestação dos serviços (servidores, links de internet, firewall, sistemas de monitoramento, controle de acesso, gestão de segurança da informação, etc.) , necessários ao total atingimento dos objetivos previstos para a contratação. Assim, o software de coleta é fornecido no formato SaaS (Software as a Service) , onde a contratada é totalmente responsável pela disponibilização da solução completa demandada pelo Conselho (g.n.) . 
Além disso, todas as etapas de controle do fluxo são realizadas de forma interconectada entre o ambiente da contratada e o sistema do CAU, permitindo maior gerenciamento e disponibilidade de informações quanto ao processo de captura, validação, emissão, transporte e entrega das carteiras profissionais confeccionadas no âmbito do contrato, além da possibilidade de maior transparência junto ao nosso público-alvo. 
Esses requisitos são uma evolução em relação ao contrato anterior, que não possuía a exigência de cumprimento de todas essas etapas de controle no fluxo, especialmente por meio de forte integração entre os sistemas da contratada e os sistemas do CAU, além da inclusão de etapas online de interação entre os agentes dos CAU/UF e as unidades de controle de qualidade da contratada, e o aumento das exigências relativas ao suporte técnico realizado, uma vez que o escopo passou a contemplar também a gestão/manutenção dos periféricos, anteriormente não previstos no contrato até então vigente. 
Assim, necessariamente existiriam custos associados para que a empresa contratada obtivesse êxito na implementação das soluções pretendidas pelo Conselho, especialmente no atendimento dos requisitos técnicos e níveis de serviço estabelecidos no Termo de Referência, não obstante a possibilidade de eventual aproveitamento de infraestrutura anteriormente utilizada no contrato até então vigente, inclusive como forma de minimizar a interrupção dos serviços durante a realização de transição entre os contratos. 
Neste sentido, e considerando a gradual evolução nos mecanismos de gestão implementados, bem como as adequações e refinamentos nos fluxos de processo do Conselho, além da própria evolução tecnológica das soluções utilizadas pelo CAU em seus sistemas, e pela contratada no âmbito da manutenção das garantias de segurança e privacidade estabelecidas no contrato, durante toda a execução dos serviços são realizadas alterações nas funcionalidades e requisitos dos sistemas em uso, sem que haja adicionais cobrados pelas adequações em questão, uma vez que os custos já estão contemplados no valor estabelecido para atendimento do objeto do contrato. 
Os Apêndices III a V, do Edital apresentam detalhes dos requisitos técnicos de algumas das soluções contempladas no processo de atendimento das demandas do Conselho pela emissão das Carteiras de Identidade Profissionais, além dos aspectos de segurança, condições técnicas e níveis de serviço detalhadamente apresentadas nos Capítulos 3, 5, 6, 7, 9 e 13 do respectivo documento de referência da licitação. 
Conclui, afirmando que (peça 107, p. 36-37) :
As razões apresentadas pela área técnica do Centro de Serviços Compartilhados do Conselho de Arquitetura e Urbanismo (CSC-CAU) são consistentes no sentido de o software utilizado e contratado no âmbito da primeira contratação firmada entre o CAU/BR e a VALID Soluções S/A não é aderente com a evolução tecnológica do sistema de emissão, produção, controle e expedição das Carteiras de Identidade Profissional (g.n.) . A perda de atualidade de softwares é mesmo previsível, considerando-se que os sistemas de informática evoluem muito rapidamente, não se podendo inferir que um software desenvolvido para determinado momento de emissão de documentos de identificação tenha recepção em outro momento, em que o próprio documento de identificação passou por evoluções. 
32.1. Nesses termos, não se configura irregular o pagamento feito à empresa VALID Soluções S/A, na medida em que o software desenvolvido para operar o sistema de carteiras de identidade profissional ao tempo de Contrato de Prestação de Serviços n° 14/2016 não é compatível com as atuais exigências de cumprimento de todas as etapas de controle no fluxo, especialmente por meio de forte integração entre os sistemas da contratada e os sistemas do CAU, além da inclusão de etapas online de interação entre os agentes dos CAU/UF e as unidades de controle de qualidade da contratada, e o aumento das exigências relativas ao suporte técnico realizado, uma vez que o escopo passou a contemplar também a gestão/manutenção dos periféricos, anteriormente não previstos no contrato até então vigente. 
33. Em síntese, as complexidades envolvidas na constante evolução, na manutenção e na integração de todas os equipamentos e etapas do processo fizeram com que o CAU/BR sempre optou, tanto no contrato antigo como no atual, pela modalidade de fornecimento de software como serviço, sendo certo que nunca fomos proprietários de tal software (g.n.) .
Análise:
A Unidade Jurisdicionada apresentou justificativas para a inclusão do custo de R$ 448.000,00 na contratação junto à empresa Valid para o fornecimento de software de captura, justificando em sua resposta, que a solução será fornecida no formato SaaS (Software as a Service) , onde a contratada seria totalmente responsável pela disponibilização da solução completa demandada pelo CAU. Deste modo, considera-se o item 9.6.2. da diligência como atendido, não necessitando de medidas de saneamento adicionais. 
Item 9.6.3.: encaminhe os estudos que embasaram a redução do valor estimado de R$ 90,00 para R$ 60,00, previsto no item 8 dos estudos técnicos preliminares (ETP) ;
Fundamento legal ou jurisprudencial: art. 3º da Lei 8.666/1993 e ao arts. 2º, inciso I, e 6º da IN Seges/ME 73/2020.
Contextualização:
O item 8 dos Estudos Técnicos Preliminares consignou expressamente como custo unitário estimado o valor de R$ 60,00 (considerando o fornecimento de vinte e oito estações de captura) , inferior ao contratado junto à empresa Valid, de R$ 90,00 por carteira impressa, sem que o CAU apresentasse a metodologia utilizada para essa redução. 
Foi realizada oitiva do CAU em razão da possível afronta ao art. 40, X, da Lei 8.666/1993 e à jurisprudência do TCU (Acórdão 378/2011-TCU-Plenário, Relator Ministro Aroldo Cedraz) , uma vez que o item 8 do ETP consignou expressamente como custo unitário estimado o valor de R$ 60,00 (considerando o fornecimento de vinte e oito estações de captura) , inferior ao contratado junto à empresa Valid, conforme se verifica nos estudos técnicos preliminares (ETP) à contratação (peça 29, p. 20) ; mas esta irregularidade fora afastada na análise da instrução à peça 67, em vista de que o valor estimado para a licitação (R$ 90,00) não replicou a estimativa preliminar constante dos ETP (R$ 60,00) . 
Embora tenha sido afastada a irregularidade da aceitação de proposta com valor acima do estimado, restou sem explicação a forma de obtenção do custo unitário estimado de R$ 60,00, constante do item 8 dos Estudos Técnicos Preliminares. Fora constatada falta de manifestação do CAU/BR quanto à metodologia adotada para reduzir o valor estimado de R$ 90,00 para R$ 60,00 (item 8 do ETP) , considerando que todas as demais informações solicitadas foram prestadas.
A Unidade Jurisdicionada alega que realizou uma pesquisa de preço sobre os serviços que seriam contratados sendo que o menor preço encontrado foi de R$ 90,00 por carteira impressa e com cem estações de capturas inclusas. Considerando que atualmente o preço do valor da carteira cobrado do profissional de arquitetura e urbanismo é de R$ 62,14 e o valor de custo de impressão apurado em pesquisa foi R$ 90,00, a CAU entendeu que o reajuste da carteira seria oneroso para o profissional. Deste modo, definiu como estimativa de preço o fornecimento de 28 estações de capturas (e sem adesão de novas estações de capturas) seria de R$ 60,00 por carteira profissional. 
Embora, a CAU alegue que o valor apurado como custo unitário estimado seria de R$ 60,00 (considerando o fornecimento de vinte e oito estações de captura) , conforme consta do ETP, e que este cálculo estaria apresentado na planilha de pesquisa de preço encaminhada em resposta à diligência (peça 88) , as propostas dos fornecedores, que serviram como base para a apuração do custo, possuíam inconsistências, como a proposta da empresa Giesecke (peça 90) , que apresenta tão somente o preço para confecção de doze mil carteiras profissionais (quantidade que não condiz com a quantidade estimada constante do TR, de quarenta mil unidades) , sem qualquer menção aos valores relativos às estações de captura. Desta forma, somente as propostas das empresas Valid e Thomas Greg (peça 88) refletiam os montantes registrados em suas propostas de preço (peça 89) .
Manifestação da Unidade Jurisdicionada sobre os indícios de irregularidades:
A Unidade Jurisdicionada encaminhou manifestação contida na Nota Técnica 17/2022/GERCSC, esclarecendo que, para realização do certame, estruturara um formato de contratação e execução do objeto "baseado no alinhamento das necessidades do Conselho com as respectivas alternativas de soluções existentes no mercado", e que no início dos Estudos Técnicos Preliminares (peça 107) :
[...] teria sido realizada uma pesquisa preliminar com todos os CAU/UF, formalizada via e-mail pelo fiscal do contrato de emissão de carteiras (Anexo I desta Nota Técnica) , buscando identificar a quantidade de periféricos que cada regional estava necessitando. Para fins de registro, essa pesquisa foi realizada em 26 de fevereiro de 2019, onde foram mapeadas as estimativas iniciais da demanda dos CAU/UF, que identificou que seriam necessárias 100 estações de capturas para atender de forma suficiente todas as unidades (p. 16) ;
[...] Tal quantidade estimada foi utilizada como base inicial para os estudos, considerando que são os CAU/UF que demandam os serviços (p. 17) .
[...]
Conforme evidenciado nos Estudos Técnicos Preliminares, na eventual contratação de 100 periféricos, com os seus respectivos custos incluídos nos demais serviços de expedição da carteira profissional, o valor unitário a ser cobrado pela emissão do documento seria de R$ 90,00, o que naquele momento se demonstrava oneroso ao arquiteto e urbanista quando da solicitação de emissão de sua carteira profissional (p. 17) . 
Diante do cenário mapeado por meio da pesquisa de preços preliminar realizada junto ao mercado, identificou-se que o valor para a adesão dos 100 periféricos em regime de comodato seria elevado para o profissional, uma vez que incluiriam também os custos de impressão e postagem da carteira profissional, além de todo o suporte, manutenção e sustentação do ambiente tecnológico relacionado aos serviços. Dessa forma, houve a necessidade de revisar a estrutura até então pretendida, em especial quanto ao escopo e o formato de execução previsto (p. 17) .
Cumpre salientar que a pesquisa em questão foi realizada bem antes do início da Pandemia de COVID-19, oportunidade em que os componentes necessários para emissão da carteira (chip, tintas e demais insumos) bem como os periféricos utilizados na coleta dos dados biométricos, possuíam valores diferentes dos praticados no cenário pós-pandemia, haja vista o impacto causado na disponibilidade desses materiais/equipamentos no mercado, assim como as altas variações nos preços praticados pelo mercado na comercialização dos mesmos (g.n., p. 17) .
Frente às condições de mercado identificadas, bem como considerando as demandas e exigências dos CAUs, era imprescindível realizar uma estratégia que atenderia a necessidade dos profissionais e dos CAU/UF concomitantemente, pois como também informando no ETP, os CAU/UF tinham urgência na renovação/substituição dos periféricos utilizados nas suas unidades desde 2012, pois muitos destes equipamentos estavam obsoletos ou inoperantes. Fortalece essa visão o fato de que na época, muitos dos CAU/UF somente realizavam a coleta biométrica de forma manual, tanto por não terem periféricos compatíveis com o software de coleta biométrica (software disponibilizado pela então contratada) como por não possuírem os respectivos equipamentos (g.n., p. 18) . 
[...] 
A Gerência do Centro de Serviços Compartilhados (GERCSC) , motivada pelas definições oriundas do Colegiado de Governança do Centro de Serviços Compartilhados (CG-CSC) , bem como pelas demandas constantemente trazidas pelos representantes dos CAU/UF (Presidentes, Conselheiros, Gestores e corpo técnico) , teve um grande desafio que se pautava em procurar uma solução que atendesse as necessidades dos CAU/UF e também a buscar uma alternativa que não fosse excessivamente onerosa para os profissionais (p. 18) .
Com base nos resultados da pesquisa de preços preliminar, que considerou um universo de emissão de 40 mil unidades de carteiras profissionais em um período de 36 meses, com a adesão de 100 periféricos em regime de comodato (com suporte, manutenção e sustentação incluídos no custo) , obtivemos uma estimativa de valor unitário de R$ 90,00 por carteira profissional emitida, condição que indicou que este não seria o caminho para atender as necessidades do Conselho, como informado no ETP (g.n., p. 18) . 
Frente ao exposto, e com vistas a reavaliar as estimativas inicialmente mapeadas, no dia 18 de julho 2019 o gabinete da presidência do CAU/BR encaminhou o Ofício Circular CAU/BR nº 30/2019 a todos os CAU/UF (Anexo II desta Nota Técnica) , com uma nova solicitação para que os mesmos formalizassem quantas estações de capturas de fato eram realmente necessárias, considerando o cenário de custos identificado de forma preliminar após a primeira pesquisa realizada (p. 18) . 
Neste momento somente alguns estados deram uma resposta efetiva sobre esse quantitativo de estações de captura, e o resultado obtido foi de que 54 estações de captura seriam suficientes para atender os CAU/UF (g.n., p. 18) .
[...], na segunda pesquisa houve uma redução na quantidade estimada de estações de capturas, caindo de um total de 100 para apenas 54, o que em tese permitiria uma provável redução nos valores estimados para emissão das carteiras profissionais. Entretanto, como já salientado, alguns CAU/UF não responderam o ofício do presidente do CAU/BR, aspecto que também foi considerado na condução dos trabalhos (g.n., p. 19) . 
Em face disso, a Gerência do CSC buscou outras formas de validar o levantamento e a estrutura mapeada pela equipe de planejamento da licitação, e a partir de alinhamentos realizados junto aos Gerentes Gerais dos CAU/UF presentes durante encontro realizado em Brasília no dia 16 de setembro de 2019, foi construído de forma conjunta um encaminhamento para definição de uma margem mínima de segurança e viabilidade da contratação, para que todos os CAU/UF tivessem ao menos uma estação de captura biométrica fornecida por meio do novo contrato, com os custos já incluídos nos valores de expedição das carteiras, considerando que na primeira pesquisa realizada todos os CAU/UF indicaram a necessidade de pelo menos um kit de periféricos para coleta biométrica (p. 19-20) . 
Esse formato permitiria ainda um patamar fundamental de uniformização mínima entre as sedes dos CAU/UF em relação ao serviço de emissão das carteiras, garantindo que em todo o país haveria condições adequadas de atender aos Profissionais Arquitetos e Urbanistas registrados no CAU. Dessa forma, e objetivando o atendimento das necessidades dos entes responsáveis pelo serviço em questão, a equipe de planejamento entendeu ser factível incluir na licitação a opção pela contratação em comodato de 28 estações de captura, com suporte, manutenção e sustentação incluídos no custo da expedição das carteiras profissionais (g.n., p. 20) . 
Entendendo que a necessidade real de periféricos de coleta biométrica levantada pelas pesquisas era entre 54 a 100 estações de captura, e que a margem de segurança era de no mínimo 28 estações, definiu-se a partir dos entendimentos com os CAU/UF que apenas as 28 seriam embutidas no custo da carteira, com o objetivo de minimizar os custos unitários cobrados pelas Carteiras Profissionais, uma vez que a primeira pesquisa de mercado indicou o custo de R$ 90,00 reais por carteira emitida (g.n., p. 20) . 
Conforme consta no ETP, e considerando as novas premissas estabelecidas para o certame, ao realizar uma nova pesquisa de mercado houve uma redução do custo unitário estimado para a expedição de carteiras para o valor de aproximadamente R$ 60,00 com a inclusão de 28 estações de capturas em regime de comodato, o que seria compatível com o valor da taxa cobrada dos profissionais naquele momento, que era de R$ 62,14 por emissão (g.n., p. 20) .
Análise:
A Unidade Jurisdicionada apresentou justificativas para a os estudos que embasaram a redução do valor estimado de R$ 90,00 para R$ 60,00, previsto no item 8 dos estudos técnicos preliminares (ETP) . Segundo informado, os resultados da pesquisa de preços preliminar, que considerou um universo de emissão de 40.000 unidades de carteiras profissionais em um período de 36 meses, com a adesão de 100 periféricos em regime de comodato (com suporte, manutenção e sustentação incluídos no custo) , trouxe uma estimativa de valor unitário de R$ 90,00 por carteira profissional emitida. 
A Unidade Jurisdicionada, entendendo muito oneroso repassar este custo ao cliente, efetuou nova pesquisa entre os CAU/UF, mas somente alguns estados deram uma resposta efetiva sobre esse quantitativo de estações de captura, e o resultado obtido foi de que 54 estações de captura seriam suficientes para atender a demanda. Ocorre que a UJ tinha conhecimento de que a necessidade real de periféricos de coleta biométrica levantada pelas pesquisas era entre 54 a 100 estações de captura e que a margem de segurança era de no mínimo 28 estações; mesmo assim, definiu a partir dos entendimentos com os CAU/UF que apenas as 28 seriam embutidas no custo da carteira. Deste modo, a decisão possibilitou uma redução do custo unitário estimado para a expedição de carteiras para o valor de aproximadamente R$ 60,00 com a inclusão de 28 estações de capturas em regime de comodato, o que seria compatível com o valor da taxa cobrada dos profissionais naquele momento, que era de R$ 62,14 por emissão. 
O problema é que, com a redução do quantitativo de estações de captura, de 54 a 100 estações, para 28 estações, o custo unitário das carteiras profissionais ficou reduzido de forma artificial de R$ 90,00, para R$ 60,00, impactando o valor estimado para a contratação. Esta forma artificial, pouco realística de apuração do custo estimado do certame tem a capacidade de trazer prejuízo à obtenção da proposta mais vantajosa, uma vez que as empresas do ramo usam este valor como parâmetro de comparação e confronto com os serviços constantes do objeto da contratação, prejudicando a competitividade.
Destaca-se, que o valor estimado da contratação não foi o calculado no ETP (R$ 60,00 por carteira) , mas de R$ 90,19, correspondente à média da pesquisa de preços que a CAU realizou junto a três empresas (Giesecke, Valid e Thomas Greg) . Ou seja, manteve-se a estimativa inicial em torno de R$ 90,00, com uso de 100 estações, mas agora prevendo-se apenas 28 estações, caracterizando, falha grave na elaboração do orçamento estimativo da contratação.
Outro ponto que pode ter impactado no resultado do certame foi o fato de que na primeira sessão pública para a licitação do objeto realizada em 12/5/2020 (Pregão Eletrônico CAU/BR 3/2020) , os preços estimados se apresentaram abaixo do mercado, frustrando o certame. A informação consta pela Unidade Jurisdicionada no Ofício 34/AJ-PRES/2022 (peça 107, p. 22-23) . Desta forma, verifica-se que o procedimento de estimativa de preços de mercado se mostrou falho deste o planejamento da contratação do Pregão Eletrônico CAU/BR 3/2020; e mesmo assim, a Unidade Jurisdicionada insistiu em prosseguir com o certame.
Considerando, que as estimativas preliminares dos custos dos itens a contratar devem ser feitas com base em levantamento das reais necessidades e das disponibilidades de mercado, sempre no intuito de apoiar a análise de viabilidade da contratação, em especial com respeito à relação de custo-benefício da contratação, uma redução artificial do custo pode levar a uma má decisão de contratação e/ou transferência de parte de custo à conta das CAU/UF, em detrimento do repasse dos custos efetivos ao cliente, demandante da emissão das carteiras profissionais. Se a CAU entende que o custo real é excessivo aos seus clientes, então deveria rever a solução do objeto de contratação, buscando novas alternativas.
Como se verifica no presente processo de contratação, uma coleta insuficiente de preços ou falta/inadequação do método para realizar a estimativa, pode levar a estimativas irreais, com consequente utilização de parâmetro inadequado para análise da viabilidade da contratação e dificuldade de justificar as estimativas quando questionados por partes interessadas, sejam as CAU/UF, seja o controle externo.
Diante do exposto, identifica-se que houve falha grave na elaboração do orçamento estimativo da contratação, por inconsistência nos estudos que embasaram a redução do valor estimado de R$ 90,00 para R$ 60,00, previsto no item 8 dos estudos técnicos preliminares, sendo que tal irregularidade está inserida na proposta de determinação oriunda da análise do item 9.2.1. de oitiva.
Manifestação da Unidade Jurisdicionada sobre a construção participativa de deliberações:
Conforme informado pela Unidade Jurisdicionada no Ofício 34/AJ-PRES/2022, no tocante à determinação contida no item 9.1. do Acórdão 1460/2022-TCU-Plenário, relatoria do Ministro Aroldo Cedraz, que (peça 107, p. 8) :
[...] já determinou aos setores responsáveis pela fiscalização e gestão do Contrato n° 4/2021, e aos responsáveis por processarem os pagamentos eventualmente devidos à empresa VALID Soluções S/A, a retenção dos valores tal como determinado no Acórdão. Pela mesma razão, o CAU/BR notificou a empresa VALID Soluções S/A de que cumprirá a cautelar determinada no Acórdão independentemente de oitiva da empresa;
Conforme consta da resposta da Unidade Jurisdicionada a título de construção participativa das deliberações, em relação aos serviços relacionados ao requerimento, produção e expedição de carteiras de identidade profissional, como forma de atender a recomendação da área técnica do CSC, será iniciado estudo com vistas à definição de novos níveis de serviço aplicáveis (NSA) (g.n.) e ainda (peça 107, p. 30-31) :
[...] serão produzidos os documentos e cumpridas as etapas de serviços administrativos necessários à realização de nova licitação para a produção de carteiras de identidade profissional. As questões relacionadas à interrupção ou continuidade do Contrato firmado com a empresa VALID Soluções S/A, resultante do Pregão Eletrônico n° 2/2021, serão apresentadas em manifestação ao item 9.4.2 do Acórdão n° 1.460/2022.;
No tocante ao item 9.4.2. do Acórdão 1460/2022-TCU-Plenário, relatoria do Ministro Aroldo Cedraz, a Unidade Jurisdicionada cita que a "carteira de identidade profissional dos arquitetos e urbanistas é instrumento por meio do qual eles comprovam a habilitação para o exercício da profissão" [...], sendo que "a falta desse documento compromete a integralidade do exercício da profissão" (peça 107, p. 31) . Prossegue, afirmando que (peça 107, p. 31-33) :
27.1. A eventual anulação do Pregão Eletrônico n° 2/2021 e, por consequência, do Contrato de Prestação de Serviços n° 4/2021, firmado com a empresa VALID Soluções S/A, imporia a interrupção de serviços essenciais que os Conselhos de Arquitetura e Urbanista dos Estados e do Distrito Federal (CAU/UF) , por intermédio da empresa VALID Soluções S/A, prestam aos profissionais arquitetos e urbanistas inscritos nesses Conselhos. A se concretizar a anulação a que se reporta o item 9.4.2 do Acórdão n° 1.460, duas hipóteses possíveis vão se configurar. 
27.1.1. A primeira hipótese seria a interrupção dos serviços de expedição de carteiras de identidade profissional, o que equivale à interrupção da prestação de serviço público essencial, com graves prejuízos à plenitude do exercício da profissão pelos arquitetos e urbanistas inscritos no CAU e que ainda não sejam detentores de carteira de identidade profissional. De resto, a interrupção dos serviços de expedição de carteiras ofende o princípio da continuidade do serviço público. 
27.1.2. A segunda hipótese, a ser adotada no sentido de não interromper a prestação dos serviços de expedição de carteiras de identidade profissional, será a contratação desses serviços de forma emergencial, nos termos da Lei n° 8.666, de 1993, art. 24, inciso IV. A se lançar mão dessa alternativa, será possível restabelecer a prestação dos serviços eventualmente interrompidos. Já no que diz respeito à manutenção dos Níveis de Serviço Aplicáveis (NSA) , nada se pode afirmar de antemão, até pela transitoriedade do contrato emergencial, que é incompatível com a mobilização de estruturas permanentes. Também não se pode afirmar, de antemão, se os valores a serem obtidos nessa contratação emergencial serão maiores ou menores do que aqueles atualmente praticados no âmbito do Contrato de Prestação de Serviços n° 4/2021. 
28. A eventual manutenção do Contrato de Prestação de Serviços n° 4/2021, firmado com a empresa VALID Soluções S/A, com redução do valor a pagar, por carteira de identidade profissional, de R$ 87,50 para R$ 39,04, é a continuidade do cumprimento da cautelar determinada por esse Tribunal. 
28.1. A continuidade da execução do Contrato de Prestação de Serviços n° 4/2021, com a redução dos valores a pagar, por carteira de identidade profissional, de R$ 87,50 para R$ 39,04, não depende exclusivamente do CAU/BR. Para a Administração do CAU/BR não haverá nenhum óbice a dar continuidade ao contrato nos valores determinados pelo TCU, até porque, sendo tais valores menores do que aqueles contratados, a medida é vantajosa para o CAU/BR. Duas questões, no entanto, restam a ser resolvidas. Uma, se a empresa VALID Soluções S/A vai admitir dar continuidade à execução contratual nesses termos e por quanto tempo. A segunda questão diz respeito à possibilidade de haver interrupção unilateral da prestação dos serviços pela empresa, caso em que se terá que manejar as medidas coercitivas para obrigar à continuidade dos serviços, o que não garantirá que se restabelecerá a prestação dos serviços. 
29. Em apertada síntese, o interesse do CAU/BR é que haja continuidade da prestação dos serviços, com adequados Níveis de Serviço Aplicáveis (NSA) , relacionados ao requerimento, produção e entrega das carteiras de identidade profissional aos arquitetos e urbanistas inscritos em seus quadros. Quem será o prestador desses serviços é irrelevante para os interesses públicos tutelados pelo CAU/BR.
Afirma que a presente contratação possui uma abrangência nacional, precisando ser uma solução aplicável de maneira uniforme, porém respeitando as particularidades da totalidade dos Conselhos de Arquitetura e Urbanismo em todas as unidades da Federação, o que diferiria de outros modelos de contratação identificados no processo em referência, que em sua maioria possuiriam abrangência regional e seriam diferentes em seu escopo, com especificidades técnicas, operacionais e de gestão diversas das detalhadas no Termo de Referência desta contratação;
A primeira sessão pública para a licitação do objeto teria sido realizada no dia 12/5/2020 (Pregão Eletrônico CAU/BR 3/2020) , mas devido à instabilidade gerada pela recente e agressiva pandemia da Covid-19 e ao consequente cenário econômico fortemente alterado, os preços estimados se apresentaram abaixo do mercado, o que teria frustrado o certame (peça 107, p. 22-23) :
Ao realizarmos questionamentos às empresas sobre os preços lançados na sessão do pregão serem diferentes dos praticados na pesquisa de preços, as mesmas informaram que a ausência de chips nos fornecedores e o aumento dos custos de insumos prejudicaram a manutenção dos preços na licitação, além da impossibilidade de assumir o compromisso de cumprimento dos prazos estabelecidos no Edital, frente aos intensos impactos em toda a cadeia logística do processo.
Neste momento o CAU/BR possuía o contrato nº 16/2016, que estava se encaminhando para sua última prorrogação, referente a um serviço essencial ao Conselho, não podendo ficar inoperante e/ou indisponível aos profissionais. Havia ainda o fato que os CAU/UF necessitavam com urgência dos periféricos, pois o contrato até então vigente não os contemplava, não sendo, portanto, essa necessidade coberta por uma eventual prorrogação do contrato até então vigente. 
Frente ao cenário instável e amplamente, a gestão optou por aguardar um período de segurança visando alcançar desafiador um momento de maior estabilidade do mercado, especialmente em razão da continuidade e alongamento da pandemia da COVID-19, para então realizar uma nova licitação. Dessa forma, após aproximadamente 12 meses a gestão adotou as medidas para realizar uma nova licitação, cuja sessão foi realizada no dia 06 de maio de 2021, por meio do Pregão Eletrônico CAU/BR nº 02/2021, pois a última prorrogação de contrato estava no seu fim e o cenário econômico dava sinais iniciais de melhora.
Face ao relatado, considerando todos as aspectos detalhados acima, e em consequência das diversas variações no cenário econômico do mercado, bem como após realização de nova pesquisa de preços para fundamentar os valores de referência da licitação, identificou-se que não seria possível manter os preços inicialmente previstos no estudo preliminar, obtendo-se um novo valor unitário estimado de R$ 87,50 por emissão de carteira profissional, mantendo-se inalteradas todas as condições de fornecimento anteriormente estabelecidas.
A Unidade Jurisdicionada encaminhou Ata de Reunião (datada de 13/7/2022) , onde comunica à empresa Valid Soluções S.A. sobre os efeitos do Acórdão 1460/2022-TCU-Plenário (referente ao Contrato 4/2021) , informando que fora determinada a retenção, no valor unitário de R$ 87,50 (que vem sendo pago por carteira profissional) , da quantia de R$ 48,46 (pagos por carteira profissional emitida) , até que o Tribunal delibere sobre o mérito da matéria. Foi informado também que o CAU acataria a "orientação do TCU aplicando imediatamente a glosa do valor determinado, sendo para tanto provisionado em conta apartada para que conforme decisão do TCU seja restituído à empresa Valid" (peça 107, p. 43) ;
Foi apresentada a Baixa de pagamento 2158 (de 22/7/2022) , como forma de comprovar o cumprimento da medida cautelar (peça 107, p. 45) :
Pago a VALID SOLUÇÕES E SERVIÇOS DE SEGURANÇA EM MEIOS DE PAGAMENTO E IDENTIFICAÇÃO S/A, liquidação 1664 do empenho 73, Transferência Eletrônica BB RC.00131/2022, Nota Fiscal de Serviços 46126 ref. a Valor empenhado a VALID SOLUÇÕES E SERVIÇOS DE SEGURANÇA EM MEIOS DE PAGAMENTO E IDENTIFICAÇÃO S/A, referente emissão de Carteira de Identidade Profissional em junho de 2022. BR.PGTO.2022.000549 Vigência: 11/05/2021 à 11/05/2024. (36 meses) Conforme mencionado nos itens e subitens do Acórdão Nº 1460/2022 do TCU, fica estabelecida a aplicação de GLOSA, conforme previsão do artigo 79, inciso I, cumulado com o artigo 80, inciso IV, da Lei n° 8.666/93 e legislação correlata. Nesse sentido, será realizado a redução do valor a ser pago por carteira profissional de R$ 87,50 para R$ 39,04, ou seja, o valor a ser pago à empresa Valid será de R$44.388,48, correspondente a 1.137 carteiras.  
Consta Nota Técnica 17/2022/GERCSC, que deu embasamento às respostas da CAU às oitivas e diligências (peça 107, p. 46-73) , pesquisa realizada pela CAU junto às regionais (mensagem eletrônica de 26/2/2019) , como modo de identificar as estações de captura necessárias na contratação (peça 107, p. 74) , e Ofício circular 030/2019-CAU/BR (datado de 18/7/2019) , onde a Unidade Jurisdicionada comunica às regionais que está elaborando um novo termo de referência para contratação de prestação de serviços de carteiras profissionais, com implementação de melhorias, solicitando a confirmação do quantitativo necessário por unidade (peça 107, p. 75-77) . 
Análise da Construção Participativa das Deliberações:
A Unidade Jurisdicionada informou a título de construção participativa das deliberações, que será iniciado estudo com vistas à definição de novos níveis de serviço aplicáveis que em relação aos serviços relacionados ao requerimento, produção e expedição de carteiras de identidade profissional. Tal providência mostra-se importante para adaptar o atual modelo de contratação, incorporando as determinações constantes desta instrução, em especial, permitindo uma ampla pesquisa de soluções e fornecedores disponíveis no mercado, que comprovem ter experiência em organizações públicas e privadas, capacidade técnica e custo adequado para atender às particularidades da CAU no tocante à emissão das carteiras profissionais. 
CONCLUSÃO:
No tocante às alegações da representante, que (i) teria havido vedação à participação de consórcios (item 4.1. do edital) , restringindo a competitividade do certame e violando a jurisprudência do TCU (que exige justificativa para a inserção de regra que proíba a participação de consórcios nas licitações públicas) ; e (ii) o fato de que o edital teria sido republicado de modo a permitir a subcontratação de 35% do valor do contrato, o que não afastaria a irregularidade quanto à vedação à participação de consórcios no certame, entende-se que tais argumentos se provaram procedentes.
Conforme exposto na instrução preliminar (peça 14, p. 6) , a jurisprudência do TCU entende que, nos objetos de alta complexidade ou de grande vulto, deve ser admitida a participação de consórcios na disputa, de modo a ampliar o número de competidores (Acórdão 22/2003-TCU-Plenário, relator Ministro Benjamin Zymler, e 1.094/2004-TCU-Plenáio, relator Ministro-Substituto Augusto Sherman) . Além disso, é pacífico o entendimento quanto à discricionariedade do gestor na inserção de proibição ou permissão para a participação de empresas sob a forma de consórcios na disputa a depender das características do objeto licitado, mas tal decisão deve ser devidamente motivada (Acórdão 1711/2017-TCU-Plenário, relator Ministro Vital do Rego, 3.654/2012-TCU-2ª Câmara, relator Ministro-Substituto Marcos Bemquerer, 11.196/2011-TCU-2ª Câmara, relator Ministro-Substituto Augusto Sherman, e 2.303/2015-TCU-Plenário, relator Ministro José Múcio) . 
A justificativa apresentada pela Unidade Jurisdicionada para a inserção da regra foi a necessidade de se preservar a integridade dos dados pessoais dos profissionais de arquitetura e urbanismo, sob a alegação de que uma única empresa responsável pelo gerenciamento dessas informações evitaria o vazamento das informações e conferiria maior segurança nos dados que serão gravados nos documentos que possuem fé pública. 
Embora se compreenda a importância da preservação dos dados pessoais (Lei Geral de Proteção de Dados Pessoais - Lei 13.709/2018, que entrou em vigor em 18/9/2020) , entende-se que o risco do vazamento de dados poderia ocorrer tanto para empresas reunidas em consórcio como para empresas individuais, cabendo ao edital prever mecanismos que garantam o sigilo das informações pessoais dos profissionais e a responsabilização da empresa contratada na hipótese de mau uso desses dados, na forma prevista nos item 3.92, 3.114 e 3.115 do Termo de Referência. Além disso, a autorização conferida pelo edital para a subcontratação de parte do objeto fragiliza a alegação do CAU de que o acesso de uma única empresa (no caso a contratada) aos dados pessoais dos profissionais garantiria que o sigilo fosse preservado.
Como demonstrado na instrução inicial da Unidade Técnica, que propôs a oitiva prévia (peça 14, p. 7) , a "subcontratação permitida no edital, que poderia mitigar a vedação à formação de consórcios, com as limitações impostas mostrou-se insuficiente para assegurar uma maior participação de interessadas na disputa"; e nenhuma "das empresas que apresentou impugnação participou do certame, reforçando a restrição à competitividade com a vedação à participação de consórcios". Na análise da resposta da Unidade Jurisdicionada ao item 25.2.b. da oitiva ficou evidenciado que (peça 37, p. 7) :
Os serviços de TI (itens 1.3, 1.4, 2.1, 2.2, 2.3 e 2.4) representam 62,74% do custo total da proposta e os custos de impressão e postagem (itens 1.1 e 1.2) , 37,44% do valor total, ambos percentuais superiores ao limite de 35% fixado no edital. Portanto, não seria possível que uma empresa de TI subcontratasse os serviços de impressão, da mesma maneira que uma empresa especializada em impressão não poderia subcontratar os serviços relacionados à TI, o que evidencia que a possibilidade de subcontratação não ser revela apta a ampliar a competitividade do certame. 
Deste modo, considerando que, possivelmente, poucas empresas detêm capacidade para ofertar o objeto de forma integrada e, mesmo com a possibilidade de subcontratação, o limite de 35% do valor do contrato não foi suficiente para a ampliação da competitividade, e que somente duas empresas participaram da sessão pública de abertura, sendo que o preço alcançado foi somente 6% inferior ao estimado, propõe-se considerar procedentes as alegações da representante, sendo que, essa irregularidade também contribuiu para restrição à competição e deve ser considerada como justificativa para a determinação de não prorrogação do Contrato de Prestação de Serviços CAU/BR 4/2021, celebrado com a Valid Soluções S.A. (CNPJ 33.113.309/0001-47) . 
Além disso, considerando: a) a jurisprudência do TCU entende que, nos objetos de alta complexidade ou de grande vulto, deve ser admitida a participação de consórcios na disputa, de modo a ampliar o número de competidores, conforme Acórdão 22/2003-TCU-Plenário, relator Ministro Benjamin Zymler, e 1.094/2004-TCU-Plenário, relator Ministro-Substituto Augusto Sherman; e b) a discricionariedade do gestor na inserção de proibição ou permissão para a participação de empresas sob a forma de consórcios na disputa, a depender das características do objeto licitado, deve ser devidamente motivada, conforme Acórdão 1711/2017-TCU-Plenário, relator Ministro Vital do Rego, 3.654/2012-TCU-2ª Câmara, relator Ministro-Substituto Marcos Bemquerer, 11.196/2011-TCU-2ª Câmara, relator Ministro-Substituto Augusto Sherman, e 2.303/2015-TCU-Plenário, relator Ministro José Múcio, esse ponto também será utilizado como um dos fundamentos para a determinação ao CAU no sentido de que o contrato não seja prorrogado.
Quanto às alegações de contradição entre os itens 4. e 9. do edital, eis que no subitem 4.1.6. do edital estaria prevista a vedação à participação de entidades empresariais reunidas em consórcio e não haveria qualquer menção a consórcios no item 9. do edital (relativo à habilitação das licitantes) , considerando que houve a republicação do edital, considera-se que a falha foi devidamente corrigida. Deste modo, no tocante a esta alegação, conforme exposto na instrução de análise de oitiva prévia (peça 14, p. 7) , considera-se improcedente.
Quanto à oitiva prévia proposta pela Unidade Técnica na instrução inicial, no sentido de que a ausência de parcelamento do objeto em itens distintos (um envolvendo serviços de tecnologia da informação  - TI, sendo a captura digital de dados, com fornecimento de estações de captura e software de coleta, e integração com o banco de dados do SISCAU, e outro referente aos serviços de impressão, sendo a produção e envio das carteiras de identidade profissional - CIP - peça 14, p. 7) , estaria contrariando a Súmula 247 do TCU, verifica-se que a resposta da Unidade Jurisdicionada não conseguiu justificar a não realização da adjudicação por itens (TI e impressão) , o que poderia ter contribuído para que o certame tivesse a participação de apenas duas empresas e sem competitividade na fase de lances, com a obtenção de um preço somente 6% inferior ao estimado. 
As exigências do edital do Pregão Eletrônico 2/2021 não tiveram êxito em proporcionar o alcance da proposta mais vantajosa para o ente público, seja em virtude da vedação da participação de consórcios, seja em vista da possibilidade inoperante de permitir a subcontratação de 35% do valor do contrato. Conforme instrução de análise de oitiva prévia, o simples fato de existirem no mercado empresas aptas a executar o objeto de forma integral não justifica a adjudicação global, conforme consignado no Acórdão 3009/2015-TCU-Plenário, ministro relator Bruno Dantas (peça 37, p. 11) .
Deste modo, considerando que a regra é a adjudicação por item e não por preço global, devendo ser justificada a não divisão, o que não se identificou na resposta à oitiva apresentada pelo CAU/BR, configurando violação ao art. 23, § 1º, da Lei 8.666/1993; Súmula 247 do TCU; e incisos III, "a", e VII do art. 7º da IN Seges-ME 40/2020, esse ponto também será utilizado como um dos fundamentos para a determinação ao CAU no sentido de que o contrato não seja prorrogado.
Quanto aos problemas na pesquisa de mercado realizada, considerando que houve falha na pesquisa de preço que, além de ter considerado somente os preços apresentados por três fornecedores, considerou uma proposta manifestamente discrepante das demais no cálculo da média, o que elevou indevidamente o limite do custo aceitável, em afronta ao art. 3º da Lei 8.666/1993 e aos arts. 2º, inciso I, e 6º da IN - Seges/ME 73/2020. Assim, esse ponto será utilizado como um dos fundamentos para a determinação à Unidade Jurisdicionada no sentido de que o contrato não seja prorrogado.
Conforme exposto na instrução de oitiva (peça 91, p. 12-13) , no tocante às justificativas apresentadas pela UJ para o modelo de contratação escolhido, considerando que há outras soluções no mercado - a exemplo da carteira digital - e o previsto no art. 24, § 1º, inciso V, da IN - Seges/MP 5/2017, constatou-se que a elaboração do termo de referência, uma vez escolhida a solução, não passou por avaliação de riscos que considerasse, entre outros, a possibilidade de restrição indevida à competitividade, adotando medidas concretas para mitigar esse risco, o que contribuiu para a determinação contida no item 55, retro, de não prorrogação do Contrato de Prestação de Serviços CAU/BR 4/2021, celebrado com a Valid Soluções S.A. (CNPJ 33.113.309/0001-47) .
Considerando as explicações apresentadas pela Unidade Jurisdicionada em resposta à oitiva do item 9.2.2., no tocante à alegação de que teria havido duplicidade do custo relativo ao fornecimento dos periféricos (máquina fotográfica, pad e coletor biométrico - modelo de proposta de preço - Apêndice VI do edital) , uma vez que estes custos constam tanto no item 1.4, como no item 2 da proposta, o que poderia configurar sobrepreço na contratação, entende-se que tal duplicidade tem relação com o modelo de contratação escolhido pelo ente público, que entendeu mais viável apresentar a demanda em dois itens, sendo um para a necessidade de contratação de estações de capturas em regime de comodato (item 1.4.) e o outro (item 2.) tendo relação com o fornecimento de periféricos adicionais àqueles citados no item 1.4. do edital, sendo solicitados por demanda, em atendimento às necessidades das unidades regionais da CAU, afastando o risco de ter havido configurar sobrepreço na contratação. Deste modo, no tocante a este item 9.2.2. de oitiva, acolhem-se os argumentos apresentados pela UJ, não necessitando medida adicional.
Sobre a possibilidade de ter havido falha na precificação do software por unidade de carteira profissional (item 1.3 do Apêndice VI do edital) , quando, em razão de representar, em teoria, um custo fixo, deveria ser um valor não variável em função da quantidade de carteiras, a Unidade Jurisdicionada explicou na Nota Técnica 17/2022/GERCSC que o tratamento dado na precificação do software tem relação com a intenção de privilegiar a apropriação de custos unitários para cada unidade de produtos entregue (no caso, cada carteira de identidade profissional) .
 este modo, não só o software seria considerado como custo variável, mas também, todos os custos referentes aos serviços prestados, bem como aqueles relativos ao pleno cumprimento dos requisitos técnicos definidos, inclusive aqueles que referem-se à sustentação dos serviços de TI, suporte técnico, manutenção das soluções, estruturas e serviços de segurança e atendimento dos Níveis de Serviço Acordados (NAC) estariam sendo contemplados nos valores unitários dos respectivos itens, especialmente em relação à emissão das carteiras profissionais. 
No entender da Unidade Jurisdicionada, neste formato de contratação, em que o pagamento é realizado apenas com base nos volumes efetivamente produzidos, haveria uma vinculação do custeio com a demanda, onde o fornecedor seria remunerado com base no esforço exigido para entrega dos serviços efetivamente prestados, não havendo qualquer pagamento a título fixo, mas sim com base na demanda real do CAU pela solução como um todo.
Diante do exposto, considerando os argumentos apresentados nesta instrução, propõe-se determinação, com o intuito de implementar um sistema híbrido de alocação dos custos para emissão das carteiras de identidade profissional da CAU, alocando os custos por unidade até o máximo de 40.000 unidades, e a partir da 40.001ª unidade, excluir os custos de software alocados à da emissão da carteira profissional, correspondente ao item 1.3 do Apêndice VI do edital - Modelo Proposta.
Em relação à conclusão que chegou a Unidade Técnica (peça 91, p. 12) , quando da análise que propôs a concessão de medida cautelar, a fim de que o CAU fizesse a retenção, do valor unitário de R$ 87,50, que vinha sendo pago por carteira profissional, a quantia de R$ 48,46, até que o Tribunal deliberasse sobre o mérito da matéria em apreço, em função do sobrepreço calculado na planilha que compõe o Contrato de Prestação de Serviços 4/2021, firmado com a Valid Soluções S.A (CNPJ 33.113.309/0001-47) em decorrência do Pregão Eletrônico 2/2021, verifica-se, após análise da resposta da Unidade Jurisdicionada à oitiva, que os custos relativos à disponibilização da máquina fotográfica, pad e coletor biométrico (periféricos) , não estão em duplicidade, posto que o subitem 1.4. se refere ao comodato das estações de captura e os subitens 2.1., 2.2. e 2.3. se referem às estações de captura sob demanda; e foram acatadas as justificativas para a cobrança do software e do treinamento. Deste modo, propõe-se a revogação da medida cautelar, de modo a permitir o pagamento dos valores glosados até o momento. 
Diante do exposto, os elementos constantes dos autos permitem, desde já, a avaliação quanto ao mérito da presente representação como parcialmente procedente.
Será proposta, portanto, a realização de determinações ao CAU, na forma descrita nesta instrução.

	F. Impacto dos Encaminhamentos Propostos

	Haverá impacto relevante na Unidade Jurisdicionada e/ou na sociedade, decorrente dos encaminhamentos propostos?
	Sim

	Análise:
Em que pese a proposta de determinação para que o Contrato de Prestação de Serviços CAU/BR 4/2021 não seja prorrogado, cabe lembrar que a própria Unidade Jurisdicionada decidiu por realizar nova licitação para a prestação dos serviços objeto do Pregão Eletrônico 2/2021. Assim, entende-se que os impactos decorrentes das propostas ora apresentadas estão mitigados.

	G. Pedido de Ingresso aos Autos, de Informações/Vistas/Cópias, e de Sustentação oral

	Há pedido do representante de ingresso aos autos?
	Não

	Há pedido de informações/vistas/cópia do processo?
	Não

	Há pedido de sustentação oral?
	Não

	H. Processos Conexos e Apensos

	Há processos conexos noticiando possíveis irregularidades na contratação ora em análise?
	Não

	Há processos apensos?
	Não

	I. Proposta de Encaminhamento

	Em virtude do exposto, propõe-se:
1.1. conhecer da representação, satisfeitos os requisitos de admissibilidade constantes no art. 113, § 1º, da Lei 8.666/1993, c/c o art. 237, inciso VII e parágrafo único, do Regimento Interno/TCU, e no art. 103, § 1º, da Resolução - TCU 259/2014;
1.2. no mérito, considerar a presente representação parcialmente procedente;
1.3. revogar a medida cautelar adotada, considerando a análise do mérito ora apresentada;
1.4. determinar ao Conselho de Arquitetura e Urbanismo do Brasil - CAU, com fundamento no art. 4º, inciso I, da Resolução - TCU 315/2020, que adote providências quanto aos itens abaixo, em relação ao Contrato de Prestação de Serviços CAU/BR 4/2021, celebrado com a Valid Soluções S.A. (CNPJ 33.113.309/0001-47) , e informe ao TCU, no prazo de trinta dias, os encaminhamentos realizados:
	a) não prorrogue o referido contrato, em razão das seguintes irregularidades constatadas no Pregão Eletrônico 2/2021:
	a.1) não foi admitida a participação de consórcios na disputa, de modo a ampliar o número de competidores, conforme entendimento exposto na jurisprudência do TCU, a exemplo dos Acórdão 22/2003-TCU-Plenário e 1.094/2004-TCU-Plenário, com o agravante de que não houve motivação expressa para tal decisão, em afronta ao disposto nos Acórdão 1711/2017-TCU-Plenário, 3.654/2012-TCU-2ª Câmara, 11.196/2011-TCU-2ª Câmara e 2.303/2015-TCU-Plenário, mesmo diante de: i) alta complexidade do objeto sendo contratado; ii) poucas empresas deterem capacidade para ofertar o objeto de forma integrada, mesmo considerando a possibilidade de subcontratação prevista no edital, o limite de 35% do valor do contrato não ter sido suficiente para a ampliação da competitividade; e iii) somente duas empresas terem participado da sessão pública de abertura, sendo que o preço alcançado foi somente 6% inferior ao estimado;
a.2) não houve justificativa para o não parcelamento do objeto, visto que a regra é a adjudicação por item e não por preço global, configurando violação ao disposto no art. 23, § 1º, da Lei 8.666/1993, na Súmula 247 do TCU; e no art. 7º, incisos III, "a", e VII, da IN - Seges/ME 40/2020; e
	a.3) falha na pesquisa de preço que, além de ter considerado somente os preços apresentados por três fornecedores (Thomas Greg & Sons Ltda., Valid Soluções S/A. e Giesecke+Devrient S/A.) , considerou uma proposta manifestamente discrepante das demais no cálculo da média, o que elevou indevidamente o limite do custo aceitável, em afronta ao art. 3º da Lei 8.666/1993 e aos arts. 2º, inciso I, e 6º da IN - Seges/ME 73/2020;
	a.4) não realização de avaliação de riscos na elaboração do termo de referência, uma vez escolhida a solução, que considerasse, entre outros, a possibilidade de restrição indevida à competitividade, com a adoção de medidas concretas para mitigar esse risco, considerando que havia outras soluções no mercado, desrespeitando o previsto no art. 24, § 1º, inciso V, da IN - Seges/MP 5/2017;
b) implemente um sistema híbrido de alocação dos custos para emissão das carteiras de identidade profissional da CAU, alocando os custos totais por unidade até o máximo de 40.000 unidades, e a partir da 40.001ª unidade, excluindo os custos software alocados, correspondente ao item 1.3 do Apêndice VI do edital - Modelo Proposta;
1.5. informar ao Conselho de Arquitetura e Urbanismo do Brasil - CAU e ao representante do acórdão que vier a ser proferido, destacando que o relatório e o voto que fundamentam a deliberação ora encaminhada, caso existentes, podem ser acessados por meio do endereço eletrônico www.tcu.gov.br/acordaos; e
1.6. arquivar os presentes autos, nos termos do art. 169, III, do Regimento Interno/TCU, sem prejuízo de que a AudContratações monitore a determinação supra.

[...]".
	É o Relatório.

Fernando Vasconcelos Socreppa (69642/OAB-PR), Ramon Matheus Cavalcante Trauczynski (97413/OAB-PR) e outros, representando Valid Solucoes S A; Daniele Pimenta Pardim (72881/OAB-PR), representando Akiyama S.A. - Indústria e Comércio de Equipamentos Eletrônicos e Sistemas.

Não atuou.

REPRESENTAÇÃO. CONSELHO DE ARQUITETURA E URBANISMO DO BRASIL (CAU/BR). PREGÃO ELETRÔNICO. IRREGULARIDADES CONSISTENTES NA VEDAÇÃO À PARTICIPAÇÃO DE CONSÓRCIOS. AUSÊNCIA DE PARCELAMENTO DO OBJETO. FALHA NA PESQUISA DE PREÇO. SOBREPREÇO. CONTRATO EM ANDAMENTO. ADOÇÃO DE MEDIDA CAUTELAR DE RETENÇÃO DE VALORES. OITIVA. DILIGÊNCIA. CONSTRUÇÃO PARTICIPATIVA DAS DELIBERAÇÕES. ALERTA. AGRAVO. CONHECIMENTO. PROVIMENTO PARCIAL. RAZÕES SUFICIENTES PARA MODIFICAÇÃO DA CAUTELAR VIGENTE. REDUÇÃO DO VALOR A SER RETIDO. ANÁLISE DAS OITIVAS. ACOLHIMENTO PARCIAL DAS JUSTIFICATIVAS. REPRESENTAÇÃO PARCIALMENTE PROCEDENTE. REVOGAÇAO DA MEDIDA CAUTELAR. DETERMINAÇÕES. COMUNICAÇÕES. ARQUIVAMENTO.

REPRESENTAÇÃO (REPR)

Unidade de Auditoria Especializada em Contratações (AudContratações).

Aprecia-se nesta oportunidade, Representação, com pedido de medida cautelar, interposta pela Empresa Akiyama S.A. - Indústria e Comércio de Equipamentos Eletrônicos e Sistemas S.A., em face de supostas irregularidades no Pregão Eletrônico 2/2021, realizado pelo Conselho de Arquitetura e Urbanismo do Brasil (CAU/BR) que teve por objeto a contratação de empresa especializada no fornecimento de documentos de segurança e emissão de Carteira de Identidade Profissional (CIP) , sob demanda, para atendimento às necessidades do CAU/BR e respectivos conselhos regionais, que resultou na assinatura de contrato com a empresa Valid Soluções S.A. (Valid) , em 12/5/2021, pelo valor global de R$ 4.999.974,20.
2.	Após o exame preliminar da matéria pela então Selog, ouvidas mais de uma vez tanto o CAU/BR como a empresa vencedora do certame, a unidade instrutiva argumentou ter havido indícios, a par das questões suscitadas pelo representante, de: (I) falha na pesquisa de preço, elevando indevidamente o limite do custo aceitável, em afronta ao art. 3º da Lei 8.666/1993 e aos arts. 2º, inciso I, e 6º da IN Seges/ME 73/2020; (II) duplicidade do custo relativo ao fornecimento dos periféricos (máquina fotográfica, pad e coletor biométrico) , presentes tanto no item 1.4, como no item 2 da proposta comercial; (III) precificação inadequada do software por unidade de carteira profissional, quando, em razão de representar custo fixo, deveria ser um valor não variável em função da quantidade de carteiras, o que poderia resultar em prejuízo aos cofres da autarquia em caso de realização de aditivos quantitativos.
3.	Realizadas as oitivas e diligências e analisados os elementos acostados aos autos, os indícios de irregularidades apontados se robusteceram e foram considerados graves e que poderiam ocasionar prejuízo relevante, caso confirmado. As irregularidades constantes dos itens (I) e (II) supramencionados foram, após exame da Selog, responsáveis por sobrepreços de R$ 19,66 e R$ 28,80 em relação ao valor de R$ 87,50 pago por carteira profissional, referente ao item 1 do objeto licitado (carteira profissional) . Assim, houve o entendimento de que a soma dos valores, no montante de R$ 48,46 (= R$ 19,66 + R$ 28,80) deveria ser retida pela contratante.
4.	Assim, por entender presentes os pressupostos para adoção da medida cautelar, o TCU, por intermédio do Acórdão 1460/2022-TCU-Plenário, decidiu determinar ao CAU/BR a retenção, do valor unitário de R$ 87,50 que vinha sendo pago por carteira profissional, a quantia de R$ 48,46, até que o Tribunal deliberasse sobre o mérito da matéria, considerando o risco de dano ao Erário identificado em função do sobrepreço calculado na planilha que compõe o Contrato 4/2021, firmado com a Valid, em decorrência do Pregão Eletrônico 2/2021.
5.	Além disso, o TCU decidiu promover oitiva do CAU/BR em relação aos itens (I) a (III) retromencionados, audiência do mesmo órgão para apresentação de documentos, além de oitiva da contratada para que se manifestasse em relação a itens do Acórdão 1460/2022-TCU-Plenário, caso assim quisesse.
6.	Irresignada, a empresa Valid Soluções S.A. opôs Agravo contra o supramencionado Acórdão, arguindo, em síntese, que não houve falha na elaboração do orçamento estimativo, em razão da especificidade do objeto e de circunstâncias do caso concreto que foram desconsideradas, indo de encontro ao que dispõe o Acórdão 919/2010-TCU-Plenário (rel. min. Walton Alencar Rodrigues) e discutindo, ainda, a subjetividade dos conceitos de valores "inexequíveis", "inconsistentes" e "excessivamente elevados" a que alude o art. 6º da IN Seges/ME 73/2020, de modo que seria regular a manutenção das três propostas nas quais se baseou o orçamento paradigma da contratação.
7.	Após analisar o recurso, a então Selog propôs o conhecimento do Agravo, para, no mérito, rejeitá-lo. Todavia, mediante o Acórdão 2542/2022-TCU-Plenário, ante os fundamentos do Voto que apresentei, esta Corte de Contas concedeu provimento parcial, diminuindo o valor a ser retido cautelarmente de R$ 48,46 para R$ 22,32, com a respectiva expedição dos ofícios de notificação às Peças 126 e 127.
8.	Nesta fase processual, apreciam-se as respostas às oitivas e às diligências promovidas e a análise da unidade técnica, quanto às alegações do representante e demais questões levantadas (Peça 91) , conforme itens 8 a 68 da instrução à Peça 131 e pareceres de Peças 132 e 133, abaixo consignados, em apertada síntese.
9.	No tocante à análise das respostas às comunicações, quanto à vedação à participação de consórcios (item 4.1. do edital) , restringindo a competitividade do certame e violando a jurisprudência do TCU (que exige justificativa para a inserção de regra que proíba a participação de consórcios nas licitações públicas) , a AudContratações concluiu que referida vedação à participação de consórcios, de fato, restringiu a competitividade e que a republicação do edital de modo a permitir a subcontratação de 35% do valor do contrato, não foi suficiente para a ampliação da competitividade, pois somente duas empresas participaram da sessão pública de abertura, sendo que o preço alcançado foi somente 6% inferior ao estimado, razão pela qual defende que tal questão deve ser considerada como fundamento para a determinação de não prorrogação do Contrato de Prestação de Serviços CAU/BR 4/2021, celebrado com a Valid.
10.	No que diz respeito à ausência de parcelamento do objeto em itens distintos, a resposta à oitiva apresentada pelo CAU/BR, não conseguiu afastar a irregularidade, configurando violação ao art. 23, § 1º, da Lei 8.666/1993; Súmula 247 do TCU; e incisos III, "a", e VII do art. 7º da IN Seges-ME 40/2020. Assim, a unidade técnica propõe que esse item seja utilizado como um dos fundamentos para a determinação ao CAU/BR no sentido de que o contrato não seja prorrogado.
11.	Quanto às alegações de contradição entre os itens 4 e 9 do edital, eis que no subitem 4.1.6. estaria prevista a vedação à participação de entidades empresariais reunidas em consórcio e não haveria qualquer menção a consórcios no item 9 (relativo à habilitação das licitantes) , a unidade técnica concluiu que, como houve a republicação do edital com ajuste, a falha foi devidamente corrigida. Deste modo, considerou improcedente esse item da Representação.
12.	As exigências do edital do Pregão Eletrônico 2/2021 não tiveram êxito em proporcionar o alcance da proposta mais vantajosa para o ente público, seja em virtude da vedação da participação de consórcios, seja em vista da possibilidade inoperante de permitir a subcontratação de 35% do valor do contrato. O simples fato de existirem no mercado empresas aptas a executar o objeto de forma integral não justificaria a adjudicação global, conforme consignado no Acórdão 3009/2015-TCU-Plenário, ministro relator Bruno Dantas. Deste modo, considerando que a regra é a adjudicação por item e não por preço global, devendo ser justificada a não divisão, o que não se identificou na resposta à oitiva apresentada pelo CAU/BR, entendeu, portanto, a AudContratações restar configurada a violação ao art. 23, § 1º, da Lei 8.666/1993; Súmula 247 do TCU; e incisos III, "a", e VII do art. 7º da IN Seges-ME 40/2020, ponto que também foi utilizado como um dos fundamentos para a determinação ao CAU/BR no sentido de que o contrato não seja prorrogado.
13.	Ponderando que houve falha na pesquisa de preço que, além de ter considerado somente os preços apresentados por três fornecedores, considerou uma proposta manifestamente discrepante das demais no cálculo da média, o que elevou indevidamente o limite do custo aceitável, em afronta ao art. 3º da Lei 8.666/1993 e aos arts. 2º, inciso I, e 6º da IN - Seges/ME 73/2020, defende a unidade técnica que este ponto deve ser utilizado como um dos fundamentos para a determinação à Unidade Jurisdicionada no sentido de que o contrato não seja prorrogado.
14.	No tocante às justificativas apresentadas pela UJ para o modelo de contratação escolhido, considerando que há outras soluções no mercado - a exemplo da carteira digital - e o previsto no art. 24, § 1º, inciso V, da IN - Seges/MP 5/2017, constatou que a elaboração do termo de referência, uma vez escolhida a solução, não passou por avaliação de riscos que considerasse, entre outros, a possibilidade de restrição indevida à competitividade, adotando medidas concretas para mitigar esse risco, o que contribuiu para a determinação de não prorrogação do Contrato de Prestação de Serviços CAU/BR 4/2021, celebrado com a Valid.
15.	Sobre a possibilidade de ter havido falha na precificação do software por unidade de carteira profissional (item 1.3 do Apêndice VI do edital) , quando, em razão de representar, em teoria, um custo fixo, deveria ser um valor não variável em função da quantidade de carteiras, a UJ explicou na Nota Técnica 17/2022/GERCSC que o tratamento dado na precificação do software tem relação com a intenção de privilegiar a apropriação de custos unitários para cada unidade de produtos entregue (no caso, cada carteira de identidade profissional) . Em razão dessas informações, a unidade técnica entendeu que não só o software seria considerado como custo variável, mas também, todos os custos referentes aos serviços prestados, bem como aqueles relativos ao pleno cumprimento dos requisitos técnicos definidos, inclusive aqueles que referem-se à sustentação dos serviços de TI, suporte técnico, manutenção das soluções, estruturas e serviços de segurança e atendimento dos Níveis de Serviço Acordados (NAC) estariam sendo contemplados nos valores unitários dos respectivos itens, especialmente em relação à emissão das carteiras profissionais.
16.	Considerando o formato de contratação mencionado, concluiu que o pagamento é realizado apenas com base nos volumes efetivamente produzidos, assim, haveria uma vinculação do custeio com a demanda, onde o fornecedor seria remunerado com base no esforço exigido para entrega dos serviços efetivamente prestados, não havendo qualquer pagamento a título fixo, mas sim com base na demanda real do CAU/BR pela solução como um todo.
17.	Ante o que expõe, a unidade técnica propõe determinação, com o intuito de implementar um sistema híbrido de alocação dos custos para emissão das carteiras de identidade profissional do Conselho, alocando os custos por unidade até o máximo de 40.000 unidades, e a partir da unidade 40.001, excluir os custos de software alocados ao custo da emissão da carteira profissional, correspondente ao item 1.3 do Apêndice VI do edital - Modelo Proposta.
18.	Em relação à conclusão que chegou a unidade técnica à Peça 91, p. 12, quando propôs a concessão de medida cautelar, foi verificado, após análise da resposta da unidade jurisdicionada à oitiva, que os custos relativos à disponibilização da máquina fotográfica, pad e coletor biométrico (periféricos) , não estão em duplicidade, posto que o subitem 1.4. se refere ao comodato das estações de captura e os subitens 2.1., 2.2. e 2.3. se referem às estações de captura sob demanda; e foram acatadas as justificativas para a cobrança do software e do treinamento. Propõe, portanto, a revogação da medida cautelar, de modo a permitir o pagamento dos valores glosados até o momento.
19.	Diante da análise efetivada, a AudContratações defende que os elementos constantes dos autos permitem, desde já, a avaliação quanto ao mérito da Representação como parcialmente procedente, que seja revogada a cautelar concedida e que sejam realizadas determinações ao CAU/BR, na forma descrita na instrução de Peça 131.
20.	Feito esse necessário resumo, passo a decidir.
21.	De fato, as manifestações do Conselho de Arquitetura e Urbanismo do Brasil (CAU/BR) e da sociedade empresária Valid Soluções S.A, não foram capazes de afastar todas as impropriedades apontadas pelo representante.
22.	No que tange à restrição indevida à competitividade do certame, caracterizada pela vedação injustificada à participação de consórcios e pela limitação excessiva à subcontratação, condições supostamente incompatíveis com a natureza e a complexidade dos itens que compõem o objeto, as justificativas apresentadas não foram capazes de elidir a irregularidade. Assim, considero procedentes as alegações da representante, pois tal item contribuiu para a restrição à competição, razão pela qual deve ser determinado que o Contrato de Prestação de Serviços CAU/BR 4/2021, celebrado com a Valid Soluções S.A. não deve ser prorrogado.
23.	Outro fundamento para a não prorrogação do contrato foi a ausência de parcelamento do objeto em itens distintos, visto que a regra é a adjudicação por item e não por preço global, configurando violação ao disposto no art. 23, § 1º, da Lei 8.666/1993, na Súmula 247 do TCU; e no art. 7º, incisos III, "a", e VII, da IN - Seges/ME 40/2020, visto que os elementos de defesa apresentados pelo CAU/BR não foram suficientes para afastar a irregularidade.
24.	Esclareço que há informação nos autos de que a Unidade Jurisdicionada decidiu por realizar nova licitação para a prestação dos serviços objeto do Pregão Eletrônico 2/2021. Assim, restam mitigados os impactos decorrentes da determinação para que o Contrato de Prestação de Serviços CAU/BR 4/2021 não seja prorrogado. 
25.	Sigo em linha com o entendimento da unidade técnica, quanto à necessidade de expedir determinação ao CAU/BR sobre o parcelamento do objeto, visto que a regra é a adjudicação por item e não por preço global, configurando violação ao disposto no art. 23, § 1º, da Lei 8.666/1993, na Súmula 247 do TCU; e no art. 7º, incisos III, "a", e VII, da IN - Seges/ME 40/2020. Como visto nas instruções e parecerem precedentes, a não realização da adjudicação por itens (TI e impressão) , pode ter contribuído para que o certame tivesse a participação de apenas duas empresas e sem competitividade na fase de lances, com a obtenção de um preço somente 6% inferior ao estimado.
26.	Da mesma forma, a falha na pesquisa de preço que, além de ter considerado somente os preços apresentados por três fornecedores (Thomas Greg & Sons Ltda., Valid Soluções S/A. e Giesecke+Devrient S/A.) , considerou uma proposta manifestamente discrepante das demais no cálculo da média, o que elevou indevidamente o limite do custo aceitável, em afronta ao art. 3º da Lei 8.666/1993 e aos arts. 2º, inciso I, e 6º da IN - Seges/ME 73/2020.
27.	Restou demonstrado na instrução que não foi realizada avaliação de riscos na elaboração do termo de referência, uma vez escolhida a solução, com a adoção de medidas concretas para mitigar esse risco, considerando que havia outras soluções no mercado, desrespeitando o previsto no art. 24, § 1º, inciso V, da IN - Seges/MP 5/2017. Adequada, portanto, a proposta de determinação ao CAU/BR sobre essa questão.
28.	No que concerne à cautelar de retenção de valores, ante o entendimento da unidade técnica firmado após análise das respostas às oitivas, de que os custos relativos à disponibilização da máquina fotográfica, pad e coletor biométrico (periféricos) , não estão em duplicidade, posto que o subitem 1.4. se refere ao comodato das estações de captura e os subitens 2.1., 2.2. e 2.3. se referem às estações de captura sob demanda, bem como a aceitação das justificativas para a cobrança do software e do treinamento, depreendo que estão presentes os fundamentos para revogação da cautelar de modo a permitir o pagamento dos valores glosados até o momento. 
29.	Concordo, também, com a proposta de determinação para que o CAU/BR implemente um sistema híbrido de alocação dos custos para emissão das carteiras de identidade profissional, alocando os custos totais por unidade até o máximo de 40.000 unidades e, a partir da unidade 40.001, sejam excluídos os custos de software alocados à emissão de carteira profissional, correspondente ao item 1.3 do Apêndice VI do edital.
30.	Com esses destaques, acolho, por adequada, a proposta de encaminhamento apresentada pela AudContratações, no sentido de considerar a presente representação parcialmente procedente, revogar a medida cautelar adotada, bem como determinar o arquivamento do processo, sem prejuízo de fazer as determinações sugeridas, de acordo com os pareceres emitidos nos autos.
	Ante o exposto, VOTO por que o Tribunal aprove o Acórdão que ora submeto à apreciação do Plenário.
TCU, Sala das Sessões, em 5 de abril de 2023.
AROLDO CEDRAZ 
Relator